---
title: "___"
author: "Abraham Romane, Dechèvres Florine, Desterke Margot, Viseur Zoé"
format:
  html:
    code-fold: true
    code-tools: true
    toc: true
editor: visual
lang: fr
---

<!--# Ceci est un commentaire. -->

<!--% Ceci est une consigne. Ne jamais modifier ni déplacer les consignes dans le document ! -->

<!--% Complétez le titre et le nom des auteurs (auteur1, auteur2, auteur3 et auteur 4) dans l'entête YAML.-->

## Introduction et but

<!--% Rédigez une courte introduction de 3 ou 5 phrases qui présente vos données. Ajoutez une phrase de but. Vous devez citer la bibliographie en utilisant le formatage Markdown ad hoc et en incluant votre référence au format bibtex dans le fichier references.bib. -->

De 2020 à 2022, la pandémie de Covid-19 a ébranlé le monde, forçant la population à limiter ses déplacements. Les données fournies par les rapports de mobilité [@google_covid19_mobility] présentent l'évolution de la mobilité durant cette période en Wallonie, et ce pour différents lieux. Nous nous intéresserons ici aux commerces et loisirs, alimentation et pharmacie, lieux de résidence, et lieux de travail.

Dans cette étude, nous tenterons de quantifier l'impact qu'a eu le Covid-19 sur les déplacements de personnes en Belgique, Wallonie, en comparant les années 2020 et 2021.

## Matériel et méthodes

<!--% Indiquez ici d'où viennent les données et aussi quel logiciel (et version) vous utilisez pour les analyses. Inspirez-vous des projets déjà réalisés. -->

Les données proviennent de Google : <https://www.google.com/covid19/mobility/>

De plus, elles sont accompagnées de descriptifs sous forme de deux rapports, chacun correspondant à une année, 2020 et 2021 : <https://www.gstatic.com/covid19/mobility/2020-11-13_BE_Wallonia_Mobility_Report_fr.pdf>

<https://www.gstatic.com/covid19/mobility/2021-11-26_BE_Wallonia_Mobility_Report_fr.pdf>

Ces données renferment des informations liées aux déplacements de la population wallone en Belgique, durant les années 2020 et 2021, période durant laquelle la pandémie du Covid-19 était d'actualité.

L'analyse est réalisée avec la SciViews Box 2025 dans Saturn Cloud (Linux), utilisant le logiciel R (r R.version.string). Le package {pastecs} version r packageVersion("pastecs") est utilisé pour étudier la série temporelle.

## Analyses

<!--% Lisez bien les éléments devant guider votre analyse proposée dans le README.-->

```{r setup, include=FALSE}
# Nécessaire pour les tests SDD, ne pas utiliser dans un "vrai" projet
if (!"tools:tests" %in% search())
  source(here::here("tests/tools_tests.R"), attach(NULL, name = "tools:tests"))
# Configuration de l'environnement
SciViews::R("ts")
```

```{r import}
covid <- read("data/mobility_wallonia.rds")
skimr::skim(covid)
```

Interprétation :

Notre jeu de données est composé de septs variables dont six numériques et une caractère. On retrouve deux valeurs manquantes.

```{r}
#rename variables
srename(covid, 
 shop_leisure = retail_and_recreation_percent_change_from_baseline,
 grocery_pharma = grocery_and_pharmacy_percent_change_from_baseline,
 parks = parks_percent_change_from_baseline,
 stations = transit_stations_percent_change_from_baseline,
workplaces =  workplaces_percent_change_from_baseline,
 residential = residential_percent_change_from_baseline) -> covid
```

Graphique d'auto-correlation

```{r correlation}

```

<!--% Ajoutez le nombre de chunks que vous souhaitez. Répartissez-vous le travail correctement. Structurez la section en partie avec des titres explicites de niveau trois.-->

##Analyse par variable :

Retenir les jours de la semaine :

```{r semaine}

# Copie de la série initiale sous une autre nom
covidw <- covid
# Calcul des jours de la semaine
covidw$weekdays <- weekdays(as.POSIXct(covidw$date))
# Les données du week-end sont remplacées par des valeurs manquantes
covidw[covidw$weekdays == "Saturday" | covidw$weekdays == "Sunday" , 2:7] <- NA 
```

Retenir les jours du week-end :



Retenir les jours du week-end : 
```{r weekend}
# Copie de la série initiale sous une autre nom
covidy <- covid
# Calcul des jours de la semaine
covidy$weekdays <- weekdays(as.POSIXct(covidy$date))
# Les données du week-end sont remplacées par des valeurs manquantes
covidy[covidy$weekdays == "Monday" | covidy$weekdays == "Tuesday" | covidy$weekdays == "Wednesday" | covidy$weekdays == "Thursday" | covidy$weekdays == "Friday", 2:7] <- NA 

# Aggrégation par moyenne des valeurs par semaine
# covidy_ts2 <- aggregate(covidy_ts, 52, FUN = collapse::fmean, ts.eps = 1/52)
```

###Commerces et loisirs

```{r serie 2020}
shop_ts <- ts (covid$shop_leisure, start = c(2020, 46),end = c(2020, 366), frequency = 366 )
plot (shop_ts)
```

```{r serie 2020 week}
covidy_ts <- ts (covidy$shop_leisure, start = c(2020, 46),end = c(2020, 366), frequency = 366 )
# Aggrégation par moyenne des valeurs par semaine
covidy_ts2 <- aggregate(covidy_ts, 52, FUN = collapse::fmean, ts.eps = 1/52)
plot (shopw_ts)
```

###Lieux de travail
La variable Lieux de travail correspond aux déplacements de la population wallone, en Belgique, vers leur lieu de travail. Nous allons comparer ces déplacements pour l'année 2020 et 2021.
####Année 2020
```{r série travail 2020}
ts_work <- ts(covid$workplaces, start = c(2020, 46), frequency = 366, end = c(2020, 365))
plot(ts_work, xlab = "Temps [mois]", ylab = "Déplacements", main = "Année 2020 - Déplacements vers le lieu de travail")
tsp(ts_work)
```

La série concernant les déplacements vers les lieux de travail présente beaucoup de bruit ce risque risque de rendre l'analyse difficile. Nous allons donc tenter de garder uniquement les jours de la semaine :

```{r Aggrégation semaine 2020}
# La série temporelle est créée (début le 15 février 2020 = 46e jour de l'année 2020)
covidw_ts <- ts(covidw$workplaces, start = c(2020, 46), frequency = 365,end = c(2020, 365))
# Aggrégation par moyenne des valeurs par semaine
covidwork_2020 <- aggregate(covidw_ts, 52, FUN = collapse::fmean, ts.eps = 1/52)
plot(covidwork_2020, xlab = "Temps [mois]", ylab = "Déplacements", main = "Année 2020 - Déplacements vers le lieu de travail")
```

Nous voyons qu'en ne gardant que les jours de la semaine, le bruit de la série est réduit. Nous continuerons donc nos analyses sur les valeurs moyennes de déplacements au travail uniquement la semaine autant pour 2020 que 2021.
Nous voyons que début 2020, les déplacements vers les lieux de travail ont chuté brutalement pour ensuite connaitre deux remontées progressives durant le printemps et jusqu'à la fin de l'été. Enfin, une rechute moins marquée que la première est observée vers la fin de l'été. Puis, les déplacements vers les lieux de travail réaugmente fin 2020. Ces différentes diminutions puis augmentations pourraient être des cycles.

```{r acf travail 2020 }
acf(covidwork_2020)
```
Ce graphique d'autocorrélation ne semble pas présenter de cycle. Par contre, les barres significatives au début décroissent, ce qui pourrait se traduire par une tendance générale décroissante. De plus, les autres barres sont non significatives.

Nous réalisons une décomposition de la série afin d'analyser cette dernière plus en détail :

```{r décomposition 2020}
covidw2020 <- tsd(covidwork_2020, method = "average", type = "additive", order = 26, times = 3)
plot(covidw2020, col = 1:3)
```
La composante filtered qui représente la série d'origine sans les cycles, semble présenter une tendance générale. De plus, les résidus semblent présenter des cycles.
Nous convertissons notre objet en mts pour ensuite regarder l'autocorrélation de la composante filtrée :

```{r tendance générale travail 2020}
 mts_2020 <- tseries(covidw2020)
class(mts_2020)
plot(mts_2020)
 acffiltre_work_2020 <-acf(mts_2020[, "filtered"])
```
La série présente une tendance générale qui semble croissante lorsque l'on observe la composante filtrée.
Quant au graphique de l'autocorrélation il ne présente une autocorrélation à court terme ce qui suggèrerait qu'il n'y a pas de tendance générale mais peut-être une tendance locale.
Concernant les résidus, la série semble présenter des cycles.

```{r test significativité travail 2020}
trend.test(mts_2020[,"filtered"])
```
La p-value étant inférieure au seuil \alpha de 5% pour la composante filtrée,nous rejetons H0. Il y a donc une tendance générale à l'augmentation car la valeur de \rho positive et est donc significative contrairement à ce que laissait croire le graphique de l'autocorrélation.

Nous allons maintenant vérifier si des cycles sont présents ou non comme le suggère les résidus obtenus après décomposition de la série :

```{r analyse résidus 2020}
 covid_extract_2020 <-extract(covidw2020, components = "residuals")
plot(covid_extract_2020,ylab = "Résidus", xlab = "Temps [mois]")
spectrum(covid_extract_2020, spans = c(3,5))
```
Le spectre ne présente aucun pic marqué et est assez plat, cela suggère qu'il n'y a aucun cycle.

Étant donné que, dans la série générale, nous observons un pic vers le bas en début d'année, il serait intéressant de se concentrer sur cette période de l'année. En effet, se concentrer sur une période qui va de mi-février à juin est intéressant car la période ayant le plus impacté la population est le confinement qui débuta en mars 2020 et qui a duré plusieurs mois.

```{r travail 2020 février-juin}
work2020_window <-window(covidwork_2020, start = c(2020,1), end = c(2020, 20))
plot(work2020_window, ylab = "Déplacements entre février et juin", xlab = "Temps [mois]")
```
Les déplacements entre février et juin semble aller à la baisse.

```{r décomposition 2020 février-juin}
workwindow2020_decomp <- tsd(work2020_window, method = "average", order = 13, times = 1)
plot(workwindow2020_decomp, col = 1:3)
```
La composante filtrée semble présenter une tendance générale décroissante entre mi-février et fin juin. Par contre, les résidus ne semblent présenter que du bruit blanc.

```{r test significativité travail 2020 févrir-juin}
mts_windowwork2020 <- tseries(workwindow2020_decomp)
trend.test(mts_windowwork2020[,"filtered"])
```
La tendance générale n'est pas significative car la p-value est supérieure au seuil \alpha de 5%.

```{r travail 2020 juin-décembre}
work2020_window2 <-window(covidwork_2020, start = c(2020,21), end = c(2020, 45))
plot(work2020_window2, ylab = "Déplacements entre juin et décembre", xlab = "Temps [mois]")
```
Les déplacements vers le travail entre fin juin et décembre 2020 semblent augmenter malgré une diminution vers le milieu de la série.


```{r décomposition 2020 juin-décembre}
workwindow22020_decomp <- tsd(work2020_window2, method = "average", order = 13, times = 1)
plot(workwindow22020_decomp, col = 1:3)
```
La composante filtrée semble montrer une tendance générale à la croissance, alors que les résidus semblent indiquer de potentiels cycles. 
Nous allons vérifier si la tendance générale est  bien significative et croissante :
```{r test significativité travail 2020 juin-décembre}
mts_windowwork22020 <- tseries(workwindow22020_decomp)
trend.test(mts_windowwork22020[,"filtered"])
```
La tendance générale est en effet croissante avec une valeur \rho positive et significative car la p-value est inférieure au seuil \alpha de 5%.

Nous allons aussi nous intéresser à la deuxième partie de l'année :
```{r analyse résidus 2020 juin-décembre}
 covid_extract_2020jd <-extract(workwindow22020_decomp, components = "residuals")
plot(covid_extract_2020jd,ylab = "Résidus", xlab = "Temps [mois]")
spectrum(covid_extract_2020jd, spans = c(3,5))
```
Les résidus ne présentent pas de cycle étant donné l'absence de pics.
####Année 2021
```{r série semaine 2021}
# La série temporelle est créée (début le 1er janvier 2021)
covidw_ts21 <- ts(covidw$workplaces, start = c(2021, 1), frequency = 365,end = c(2021, 365))
# Aggrégation par moyenne des valeurs par semaine
covidwork_2021 <- aggregate(covidw_ts21, 52, FUN = collapse::fmean, ts.eps = 1/52)
plot(covidwork_2021, xlab = "Temps [mois]", ylab = "Déplacements", main = "Année 2021 - Déplacements vers le lieu de travail")
```
La série présente une chute des déplacements envers les lieux de travail début 2021. Puis, cela augmente progressivement jusqu'au début de l'été. Pour ensuite rechuter, moins fort que la première fois et après remonter vers la fin de l'été. Ensuite, une autre rechute, plus forte que la dernière apparaît pour ensuite remonter à la fin de l'année 2021.


```{r acf travail 2021 }
acf(covidwork_2021)
```
Ce graphique d'autocorrélation est très semblable à celui de 2020. Il ne semble pas non plus y avoir de cycles. De plus, uniquement les deuxième et troisième barres sont significatives et diminuent, ce qui pourrait, comme 2020, se traduire par une tendance générale négative.
Nous décomposons la série afin de l'analyser plus en détail :

```{r décomposition travail 2021}
covidw2021 <- tsd(covidwork_2021, method = "average", type = "additive", order = 26, times = 3)
plot(covidw2021, col = 1:3)
```
Pour 2021, la composante filtrée semble montrer une tendance générale positive. Il reste à voir si cette dernière est significative. De plus, les résidus semblent présenter des cycles. Cette décomposition possède des caractéristiques semblables à la série de 2020.

Nous convertissons notre série décomposée en un objet mts, puis, nous observons le graphique d'autocorrélation de la composante filtrée.

```{r tendance générale travail 2021}
 mts_2021 <- tseries(covidw2021)
class(mts_2021)
plot(mts_2021)
 acffiltre_work_2021 <-acf(mts_2021[, "filtered"])
```
La composante filtrée semble montrer une tendance générale à l'augmentation alors que le graphique d'autocorrélation de la composante filtrée semble indiquer le contraire. Les résidus pourraient indiquer la présence de cycles.

```{r test significativité travail 2021}
trend.test(mts_2021[,"filtered"])
```
La p value étant inférieur à \alpha au seuil de 5%, la tendance générale croissante est donc significative.

```{r analyse résidus 2021}
 covid_extract_2021 <-extract(covidw2021, components = "residuals")
plot(covid_extract_2021, ylab = "Résidus", xlab = "Temps [mois]")
spectrum(covid_extract_2021, spans = c(3,5))
```
Nous pouvons tirer les mêmes conclusions que pour 2020, aucun cycle n'est présent étant donné l'absence de pics nets.

Afin de comparer avec 2020, nous allons aussi analyser 2021 en deux périodes de 6 mois. 

```{r travail 2021 janvier-juin}
work2021_window <-window(covidwork_2021, start = c(2021,1), end = c(2021, 26))
plot(work2021_window, ylab = "Déplacements entre janvier et juin", xlab = "Temps [mois]")
```
Il semble y avoir une nette diminution des déplacements au travail en début d'année avec une ré augmentation légère par la suite.
```{r décomposition 2021 janvier-juin}
workwindow2021_decomp <- tsd(work2021_window, method = "average", order = 13, times = 1)
plot(workwindow2021_decomp, col = 1:3)
```
La série filtrée suggère une diminution suivie d'une stabilisation. Les résidus ne présentent rien en particulier, si ce n'est du bruit.

```{r test significativité travail 2021 janvier-juin}
mts_windowwork2021<- tseries(workwindow2021_decomp)
trend.test(mts_windowwork2021[,"filtered"])
```
La tendance générale n'est pas significative avec une p-value supérieure au seuil \alpha de 5% pour la période janvier à juin 2021.

Regardons maintenant pour la période de fin juin à décembre de 2021 :
```{r travail 2021 juin-décembre}
work2021_window2 <-window(covidwork_2021, start = c(2021,27), end = c(2021, 52))
plot(work2021_window2, ylab = "Déplacements", xlab = "Temps [mois]", main = "déplacements travail fin juin-décembre")
```

```{r décomposition 2021 juin-décembre}
workwindow2021jd_decomp <- tsd(work2021_window2, method = "average", order = 13, times = 1)
plot(workwindow2021jd_decomp, col = 1:3)
```
Selon la série filtrée, il semble y avoir une augmentation suivie d'une diminution, avec ensuite une augmentation à nouveau en fin d'année. Les résidus présentent uniquement du bruit.

```{r test significativité travail 2021 juin-décembre}
mts_windowwork2021jd<- tseries(workwindow2021jd_decomp)
trend.test(mts_windowwork2021jd[,"filtered"])
```
La tendance générale est significative avec une p-value inférieure au seuil \alpha de 5% pour la période fin juin à décembre 2021. De plus, elle est décroissante car la valeur de \rho est négative.

####Comparaison lieux de travail 2020-2021
Si nous nous intéressons à l'année entière, tant 2020 que 2021, les deux séries présentent une tendance générale à l'augmentation et une absence de cycle.
Concernant les périodes de début d'année, commençant mi-février pour 2020 et en janvier pour 2021 et se terminant fin juin : il n'y a pas de tendance générale significative ni de cycle que ce soit pour 2020 ou 2021.
Concernant la période entre fin juin et décembre. En 2020, il y a une tendance générale croissante alors qu'en 2021, il y a une tendance générale décroissante.
















###Alimentation et pharmacies
La variable Grocery and pharmacies correspond à l’évolution des déplacements de la population wallonne vers les commerces alimentaires et pharmacies. Ces déplacements sont essentiels et donc moins sensibles aux restrictions que d’autres types de mobilité. Nous analysons cette série pour les années 2020 et 2021.

####Année 2020 

```{r}
grocery_pharma_ts <- ts(covid$grocery_pharma, start = c(2020, 46), frequency = 365, end = c(2020, 365))
plot(grocery_pharma_ts, ylab = "déplacement supermarchés et pharmacies", xlab = "temps [mois]", main = "Année 2021 - déplacement supermarchés et pharmacies")
```
Ce graphique représente l'évolution des déplacements vers les supermarchés et les pharmacies durant l'année 2020 en période de covid. On aperçoit une chute brutale de la série un peu avant le mois de mars. Ensuite, la série se stabilise autour d'une tendance négative, puis, elle remonte légèrement à la fin de l'année. On observe également un pic au début du mois de février. 

```{r}
covidw_ts <- ts(covidw$grocery_pharma, start = c(2020, 46), frequency = 365,end = c(2020, 365))
plot(covidw_ts)
# Aggrégation par moyenne des valeurs par semaine
covidw_gp_ts2 <- aggregate(covidw_ts, 52, FUN = collapse::fmean, ts.eps = 1/52)
plot(covidw_gp_ts2)

covidy_ts <- ts(covidy$grocery_pharma, start = c(2020, 46), frequency = 365,end = c(2020, 365))
plot(covidw_ts)
# Aggrégation par moyenne des valeurs par semaine
covidy_gp_ts2 <- aggregate(covidy_ts, 52, FUN = collapse::fmean, ts.eps = 1/52)
plot(covidy_gp_ts2)

par(mfrow = c(1, 2), mar = c(4, 4, 3, 1))
plot(covidw_gp_ts2, ylab = "déplacement supermarchés et pharmacies", xlab = "temps [mois]", main = "Année 2020 - déplacement supermarchés et pharmacies semaine")
plot(covidy_gp_ts2, ylab = "déplacement supermarchés et pharmacies", xlab = "temps [mois]", main = "Année 2020 - déplacement supermarchés et pharmacies week-end")
```
Lorsque l'on compare la variable alimentation et pharmacies entre la semaine et le week-end, on remarque que les deux séries évoluent de manière similaire. De ce fait, nous pouvons continuer les analyses en ne séparant pas les jours de la semaine et les week-end. On observe une forte chute un peu avant le mois de mars. Ensuite, les deux séries remontent pour se stabiliser autour d'une tendance négative puis elles remontent légèrement à la fin de l'année 2020. Cela suggère que les gens vont à la pharmacie et vont chercher des aliments tant le week-end que la semaine. Le moment de la chute correspond au début des premières mesures sanitaires prises vis-à-vis de ces virus avant la confinement officiel. Cela pourrait être lié à une peur collective quant à la gravité de la situation. 

####Année 2021

```{r}
grocery_pharma_ts2 <- ts(covid$grocery_pharma, start = c(2021, 1), frequency = 365, end = c(2021, 365))
plot(grocery_pharma_ts2, ylab = "déplacement supermarchés et pharmacies", xlab = "temps [mois]", main = "Année 2021 - déplacement supermarchés et pharmacies")
```
Ce graphique montre l'évolution des déplacements vers les supermarchés et les pharmacies durant l'année 2021 en période covid. Lorsque l'on observe de manière générale, nous apercevons trois pics : un autour du 12 janvier et deux autour du milieu du mois d'août. Quand on regarde l'évolution de la série, on voit une forte chute au milieu du mois de janvier qui pourrait correspondre aux mesures sanitaires plus strictes mises en place après les fêtes de fin d'années. Ensuite, la série remonte et elle se stabilise autour d'une tendance générale négative jusqu'en août où le deuxième et le troisième pics sont visibles pour après reprendre la tendance générale négative. 

####Comparaison année 2020 et année 2021

```{r}
grocery_pharma_ts <- ts(covid$grocery_pharma, start = c(2020, 46), frequency = 365, end = c(2020, 365))
plot(grocery_pharma_ts)

grocery_pharma_ts2 <- ts(covid$grocery_pharma, start = c(2021, 1), frequency = 365, end = c(2021, 365))
plot(grocery_pharma_ts2)


par(mfrow = c(1, 2), mar = c(4, 2.5, 3, 1))
plot(grocery_pharma_ts, ylab = "déplacement supermarchés et pharmacies", xlab = "temps [mois]", main = "Année 2020 - déplacement supermarchés et pharmacies")
plot(grocery_pharma_ts2, ylab = "déplacement supermarchés et pharmacies", xlab = "temps [mois]", main = "Année 2021 - déplacement supermarchés et pharmacies")

```
Lorsque l'on compare la forme générale de la série pour l'année 2020 et la série pour pour l'année 2021, l'aspect globale semble évoluer de manière similaire. En effet, même si la chute n'a pas lieu au même moment (2020 : février, 2021 : janvier), la baisse brutale de déplacement vers les supermarchés et les pharmacies est observable en début d'année dans les deux séries. Ensuite, tant pour 2020 que pour 2021, la série se stabilise autour d'une tendance générale pour, à la fin  de l'année, remonter légèrement. 

```{r}
#j'ai pas fini
par(mfrow = c(1, 2))
boxplot(as.numeric(grocery_pharma_ts), 
  main = "déplacements supermarchés et pharmacies 2020")
boxplot(as.numeric(grocery_pharma_ts2),
  main = "déplacements supermarchés et pharmacies 2021")

```

```{r}
acf(grocery_pharma_ts)
```
L’autocorrélation reflète principalement la persistance temporelle liée à la tendance et aux chocs successifs, plutôt qu’une véritable composante cyclique. Toutefois, on observe également une tendance générale négative. Les dernières valeurs sont à la marge de l'enveloppe de confiance de 95%.

Décomposons la série :

```{r}
grocery_pharma_ts2020 <- tsd(grocery_pharma_ts, method = "average", type = "additive", order = 26, times = 3)
plot(grocery_pharma_ts2020, col = 1:3)
```
Au niveau de la série filtrée, on observe une tendance générale croissante sur l'année 2020. Dans les résidus, aucun cycle net est aperçu. Les résidus sont relativement centrés autour de zéro, avec quelques valeurs extrêmes.

Analysons la tendance générale :
```{r}
mts_grocerypharma_2020 <- tseries(grocery_pharma_ts2020)
acf(mts_grocerypharma_2020[, "filtered"])
trend.test(mts_grocerypharma_2020[, "filtered"])
```
La p-value du test de tendance est inférieure à 5 % (p-value = 2.2^-16), ce qui conduit au rejet de l’hypothèse nulle.
Il existe donc une tendance générale significative et croissante des déplacements vers les commerces alimentaires en 2020. La valeur du coefficient de tendance rho est positive et égale à 0,702, indiquant une tendance marquée.

Analysons les résidus :
```{r}
grocerypharma_res_2020 <- extract(grocery_pharma_ts2020, components = "residuals")
plot(grocerypharma_res_2020)
spectrum(grocerypharma_res_2020, spans = c(3,5))
```
À partir du periodogramme lissé, nous pouvons observer que le spectre présente plusieurs maxima locaux. Plusieurs pics sont significatifs ce qui suggère un cycle régulier tous les 10, 50, 100, 140 et 160 jours. 



####Année 2021

```{r}
acf(grocery_pharma_ts2)
```
Comme pour l'autocorrélation de 2020, celle de 2021 reflète principalement la persistance temporelle liée à la tendance et aux chocs successifs, plutôt qu’une véritable composante cyclique. Toutefois, on observe également une tendance générale négative. Les dernières valeurs sont à la marge de l'enveloppe de confiance de 95%.

Décomposons la série :

```{r}
grocery_pharma_ts2021 <- tsd(grocery_pharma_ts2, method = "average", type = "additive", order = 26, times = 3)
plot(grocery_pharma_ts2021, col = 1:3)
```
La composante filtrée indique une tendance légèrement croissante, moins prononcée qu’en 2020. Dans les résidus, aucun cycle net est aperçu. Les résidus sont relativement centrés autour de zéro, avec quelques valeurs extrêmes.

Analysons la tendance générale :

```{r}
mts_grocerypharma_2021 <- tseries(grocery_pharma_ts2021)
acf(mts_grocerypharma_2021[, "filtered"])
trend.test(mts_grocerypharma_2021[, "filtered"])
```
Comme pour la série 2020, dans celle de 2021 La p-value du test de tendance est inférieure à 5 % (p-value = 2.2^-16), ce qui conduit au rejet de l’hypothèse nulle.
Il existe donc une tendance générale significative et croissante des déplacements vers les commerces alimentaires en 2021.
Cependant, la valeur du coefficient rho est plus faible (rho = 0,571), suggérant une tendance moins prononcée qu’en 2020.

```{r}
grocerypharma_res_2021 <- extract(grocery_pharma_ts2021, compoenents = "residuals")
plot(grocerypharma_res_2021)
spectrum(grocerypharma_res_2021, spans = c(3,5))
```
Le periogramme montre que nous n'avons pas de cycle significatif dans la série. 





###Lieux de résidence

####Année 2020


```{r série 2020}
res_20 <- ts(window(covid$residential, start = 1, end = 321),start = c(2020, 46), end = c(2020, 366), frequency = 366)
class(res_20)
```

Que ce soit pour le travail ou pour d'autres activités, la population quitte sa résidence globalement tous les jours de la semaine. Nous ne séparons donc pas les données entre jours de la semaine et jours de weekend. Jetons un oeil à cette série chronologique en imprimant son graphe.

```{r res20 plot}
plot(res_20, xlab = "Temps [mois]", ylab = "Evolution du nombre de personnes [%]", main = "Lieux de résidence - 2020")
tsp(res_20)
```

A cette étape, il est encore très difficile d'interpréter la série chronologique. Il y a beaucoup de bruit. Cependant, nous observons une brusque augmentation (+ 30%) de personnes restant chez elles début d'année 2020, illustrant l'arrivée soudaine de la quarantaine. On observe également une réduction de cette augmentation durant l'été.
Vérifions l'autocorrélation.
```{r acf 2020}
acf(res_20, main = "Autocorrélation pour l'année 2020")
```
L'autocorrélation est forte. Toutes les barres sont significatives et positives. De plus, on distingue une décroissance, révélant une tendance générale à la diminution.
Afin de diminuer le bruit, décomposons la série avec un filtrage par les valeurs propres, pour déterminer quelle composante a la plus forte variance.
```{r tsd 2020}
res_20_dec <- tsd(res_20, method = "evf", lag = 20, axes = 1)
plot(res_20_dec, xlab = "Temps [jours]", col = 1:3)
```
La série est dominée par une tendance. On observe une tendance générale à l'augmentation début d'année 2020, suivie d'une diminution en été, pour réaugmenter fin d'année.
Analysons ces changements de tendance avec la méthode des sommes cumulées.
```{r}
res_20_lt <- local.trend(res_20, xlab = "Temps [mois]")
```
On observe bien deux phases principales : une augmentation à partir du mois d'avril, suivie d'une diminution à la transition juin-juillet. Une nouvelle augmentation est également observable début octobre.

####Année 2021
```{r série 2021}
res_21 <- ts(window(covid$residential, start = 322, end = 686),start = c(2021, 1), end = c(2021, 365), frequency = 366)
class(res_21)
```

Imprimons le graphe de cette série chronologique.

```{r res21 plot}
plot(res_21, xlab = "Temps [mois]", ylab = "Evolution du nombre de personnes [%]", main = "Lieux de résidence - 2021")
tsp(res_21)
```

Tout comme pour l'année 2020, on observe beaucoup de bruit. Une tendance à la diminution est observable, suivie d'une augmentation à partir du mois de septembre, mais il est encore trop tôt dans l'analyse pour de plus amples interprétations.
Vérifions l'autocorrélation.
```{r acf 2021}
acf(res_21, main = "Autocorrélation pour l'année 2021")
```
On observe une autocorrélation, avec des barres toutes positives et significatives.
Décomposons la série avec un filtrage par les valeurs propres pour réduire le bruit.
```{r tsd 2021}
res_21_dec <- tsd(res_21, method = "evf", lag = 20, axes = 1)
plot(res_21_dec, col = 1:3, xlab = "Temps [jours]")
```
Une tendance domine la série. La courbe montre une diminution, suivie d'une augmentation.
Appliquons la méthode des sommes cumulées pour étudier ces changements de tendance.
```{r}
res_21_lt <- local.trend(res_21, xlab = "Temps [mois]")
```
La tendance locale à l'augmentation culmine vers le mois de mai, et une tendance locale à la diminution enchaîne directement, pour stagner en fin d'année.

####Comparaison des années 2020 et 2021
Que ce soit pour 2020 ou 2021, on observe une nette autocorrélation, et une tendance domine la série chronologique.

Début du mois d'avril 2020, on observe une nette augmentation (+ 30%) du nombre de personnes restant chez elles : c'est le début de la quarantaine. Cette augmentation diminue ensuite à la transition juin-juillet pour atteindre son taux le plus bas en fin des vacances d'été, où les gens sortaient plus de chez eux pour profiter du beau temps, malgré la pandémie. Début octobre, la tendance remonte, illustrant la reprise des cours en ligne et du télétravail d'un grand pourcentage de la population.

L'année 2021 débute avec un taux d'augmentation d'environ 15%. Ce taux continue de grimper jusqu'à culminer vers le mois de mai, pour redescendre fortement ensuite, et atteindre un pallier fin 2021. Cette chute illustre l'allègement des mesures relatives à la pandémie, avec notamment la reprise totale des cours en présentiel pour les étudiants.

En résumé, l'année 2020 connut le plus grand taux d'augmentation du nombre de personnes restant dans leur lieu de résidence. En effet, l'année 2021 montra déjà une légère diminution par rapport à 2020, permise par les progrès médicaux et les premiers effets de l'immunité collective. De plus, la période estivale, accompagnée du beau temps, s'est avérée être la période avec le taux d'augmentation le plus faible, et ce pour les deux années.

# Conclusion

<!--% Lorsque toutes les analyses sont réalisées, terminez ce bloc-notes avec 3 à 6 phrases de conclusion en rapport avec ce que vous avez observé dans vos analyses. Quels sont les éléments les plus pertinents que vous retenez ? -->

...vos conclusions ici...
