---
title: "___"
author: "Abraham Romane, Dechèvres Florine, Desterke Margot, Viseur Zoé"
format:
  html:
    code-fold: true
    code-tools: true
    toc: true
editor: visual
lang: fr
---

<!--# Ceci est un commentaire. -->

<!--% Ceci est une consigne. Ne jamais modifier ni déplacer les consignes dans le document ! -->

<!--% Complétez le titre et le nom des auteurs (auteur1, auteur2, auteur3 et auteur 4) dans l'entête YAML.-->

## Introduction et but

<!--% Rédigez une courte introduction de 3 ou 5 phrases qui présente vos données. Ajoutez une phrase de but. Vous devez citer la bibliographie en utilisant le formatage Markdown ad hoc et en incluant votre référence au format bibtex dans le fichier references.bib. -->

De 2020 à 2022, la pandémie de Covid-19 a ébranlé le monde, forçant la population à limiter ses déplacements. Les données fournies par les rapports de mobilité [@google_covid19_mobility] présentent l'évolution de la mobilité durant cette période pour différentes provinces de Wallonie, et ce pour différents lieux. Nous nous intéresserons ici aux commerces et loisirs, alimentation et pharmacie, lieux de résidence, et lieux de travail. Les observations ont été récoltées du 2 octobre au 13 novembre 2020 et du 15 octobre au 26 novembre 2021.

Dans cette étude, nous tenterons de quantifier l'impact qu'a eu le Covid-19 sur les déplacements de personnes en Belgique, Wallonie, de l'année 2020 à 2021.

## Matériel et méthodes

<!--% Indiquez ici d'où viennent les données et aussi quel logiciel (et version) vous utilisez pour les analyses. Inspirez-vous des projets déjà réalisés. -->

Les données proviennent de Google : <https://www.google.com/covid19/mobility/>

De plus, elles sont accompagnées de descriptifs sous forme de deux rapports, chacun correspondant à une année, 2020 et 2021 : <https://www.gstatic.com/covid19/mobility/2020-11-13_BE_Wallonia_Mobility_Report_fr.pdf>

<https://www.gstatic.com/covid19/mobility/2021-11-26_BE_Wallonia_Mobility_Report_fr.pdf>

Ces données renferment des informations liées aux déplacements de la population wallone en Belgique, durant les années 2020 et 2021, période durant laquelle la pandémie du Covid-19 était d'actualité.

L'analyse est réalisée avec la SciViews Box 2025 dans Saturn Cloud (Linux), utilisant le logiciel R (r R.version.string). Le package {pastecs} version r packageVersion("pastecs") est utilisé pour étudier la série temporelle.

## Analyses

<!--% Lisez bien les éléments devant guider votre analyse proposée dans le README.-->

```{r setup, include=FALSE}
# Nécessaire pour les tests SDD, ne pas utiliser dans un "vrai" projet
if (!"tools:tests" %in% search())
  source(here::here("tests/tools_tests.R"), attach(NULL, name = "tools:tests"))
# Configuration de l'environnement
SciViews::R("ts")
```

```{r import}
covid <- read("data/mobility_wallonia.rds")
skimr::skim(covid)
```

Interprétation :

Notre jeu de données est composé de septs variables dont six numériques et une caractère. On retrouve deux valeurs manquantes.

```{r}
#rename variables
srename(covid, 
 shop_leisure = retail_and_recreation_percent_change_from_baseline,
 grocery_pharma = grocery_and_pharmacy_percent_change_from_baseline,
 parks = parks_percent_change_from_baseline,
 stations = transit_stations_percent_change_from_baseline,
workplaces =  workplaces_percent_change_from_baseline,
 residential = residential_percent_change_from_baseline) -> covid
```

Graphique d'auto-correlation

```{r correlation}

```



<!--% Ajoutez le nombre de chunks que vous souhaitez. Répartissez-vous le travail correctement. Structurez la section en partie avec des titres explicites de niveau trois.-->


##Analyse par variable : 

###Commerces et loisirs

```{r}

```

###Lieux de travail

```{r}

```

###Alimentation et pharmacies

```{r}

```

###Lieux de résidence

```{r}

```

# Conclusion

<!--% Lorsque toutes les analyses sont réalisées, terminez ce bloc-notes avec 3 à 6 phrases de conclusion en rapport avec ce que vous avez observé dans vos analyses. Quels sont les éléments les plus pertinents que vous retenez ? -->

...vos conclusions ici...
