---
title: "___"
author: "Abraham Romane, Dechèvres Florine, Desterke Margot, Viseur Zoé"
format:
  pdf:
    documentclass: report
    toc: true
editor: visual
lang: fr
---

<!--# Ce travail doit faire entre 15 et 20 pages.-->

<!--# Un rapport est différent d'un carnet de notes. Il ne s'agit donc pas de faire du copier-coller d'un document vers l'autre. Un rapport de synthèse doit être compréhensible sans devoir lire le carnet de notes. Le rapport de synthèse doit être  rédigé avec un style et une présentation adéquats. -->

## Introduction

<!--% Rédigez l'introduction de ce rapport.-->
Début 2020, la pandémie de Covid-19 fait son entrée frappante, ébranlant le monde entier. La Belgique ne fut pas épargnée. Face à cette menace, la population est contrainte de limiter ses déplacements, impactant tous les aspects de la vie quotidienne.

Les rapports de mobilité [@google_covid19_mobility] ont fourni les données présentant l'évolution de la mobilité durant cette période en Wallonie. Quatre types de lieux nous intéressent particulièrement : Commerces et loisirs, Alimentation et pharmacie, Lieux de résidence, et Lieux de travail. Ces lieux représentent en effet les aspects Activités, Besoins de première nécessité, Isolement, et Travail, nous donnant de bons aperçus de l'impact de cette pandémie dans la vie quotidienne.

## But

<!--% Rédigez le but de ce rapport.-->

## Matériel et méthodes

<!--% Cette section doit comprendre deux parties. La première partie doit expliciter le données employées et la seconde traiter des analyses réalisées et des logiciels employés.-->

## Résultats

<!--% Présentez les analyses les plus pertinents que vous avez sélectionnés. Structurez la section en partie avec des titres explicites de niveau trois.-->

```{r setup, include=FALSE}
# Nécessaire pour les tests SDD, ne pas utiliser dans un "vrai" projet
if (!"tools:tests" %in% search())
  source(here::here("tests/tools_tests.R"), attach(NULL, name = "tools:tests"))
# Configuration de l'environnement
SciViews::R("ts")
```

```{r import}
covid <- read("data/mobility_wallonia.rds")
skimr::skim(covid)
```

```{r}
#rename variables
srename(covid, 
 shop_leisure = retail_and_recreation_percent_change_from_baseline,
 grocery_pharma = grocery_and_pharmacy_percent_change_from_baseline,
 parks = parks_percent_change_from_baseline,
 stations = transit_stations_percent_change_from_baseline,
workplaces =  workplaces_percent_change_from_baseline,
 residential = residential_percent_change_from_baseline) -> covid
```

###Lieux de travail

Les déplacements envers le lieux de travail seront analysés uniquement sur la semaine et non le week-end autant en 2020 que 2021.

```{r semaine}

# Copie de la série initiale sous une autre nom
covidw <- covid
# Calcul des jours de la semaine
covidw$weekdays <- weekdays(as.POSIXct(covidw$date))
# Les données du week-end sont remplacées par des valeurs manquantes
covidw[covidw$weekdays == "Saturday" | covidw$weekdays == "Sunday" , 2:7] <- NA 
```

```{r agrega_2020}
# La série temporelle est créée (début le 15 février 2020 = 46e jour de l'année 2020)
covidw_ts <- ts(covidw$workplaces, start = c(2020, 46), frequency = 365,end = c(2020, 365))
# Aggrégation par moyenne des valeurs par semaine
covidwork_2020 <- aggregate(covidw_ts, 52, FUN = collapse::fmean, ts.eps = 1/52)
```

```{r agrega_2021}
# La série temporelle est créée (début le 1er janvier 2021)
covidw_ts21 <- ts(covidw$workplaces, start = c(2021, 1), frequency = 365,end = c(2021, 365))
# Aggrégation par moyenne des valeurs par semaine
covidwork_2021 <- aggregate(covidw_ts21, 52, FUN = collapse::fmean, ts.eps = 1/52)
```

####Comparaison générale 2020-2021 lieux de travail

```{r medianetravail_2020_2021}
covidw2020 <- tsd(covidwork_2020, method = "median", order = 5, times = 1)
plot(covidw2020, stack = FALSE, resid = FALSE, col = 1:2, main = "Décomposition-2020", ylab = "Série", xlab = "Temps [semaines]")

covidw2021 <- tsd(covidwork_2021, method = "median", order = 5, times = 1)
plot(covidw2021, stack = FALSE, resid = FALSE, col = 1:2, main = "Décomposition-2021", ylab = "Série", xlab = "Temps [semaines]")

par(mfrow = c(1, 2))
```

La décomposition par moyenne mobile montre des transitions similaires pour 2020 et 2021. En effet, une diminution de la fréquentation des lieux de travail est observée en début d'année 2020, suivie d'une augmentation vers la onzième semaine, et puis d'un plateau d'environ 10 semaines à partir de la 18ème semaine. Ensuite, une augmentation des déplacements vers les lieux de travail apparait entre la 28ème et la 32ème semaine pour ensuite se stabiliser le reste de l'année. Pour 2021, c'est exactement le même schéma, si ce n'est que les différentes transitions ne se déroulent pas toujours à la même semaine près.

Étant donné que la série diminue drastiquement en début d'année et semble tendre à ré augmenter le reste de l'année tant pour 2020 que 2021, comparons la tendance générale pour ces deux années :

```{r comparaison tendance 2020_21}
mts_2020 <- tseries(covidw2020)
trend.test(mts_2020[,"filtered"])
mtsw_2021 <- tseries(covidw2021)
trend.test(mtsw_2021[,"filtered"])
```

Les tendances générales sont croissantes et significatives tant en 2020 qu'en 2021 avec une p-value inférieure au seuil \alpha de 5% et avec une valeur \rho positive.

Il est étonnant de voir que la tendance générale est à l'augmentation autant en 2020 et 2021 car, en début d'année, les déplacements envers les lieux de travail semblent diminuer. Ces résultats laissent penser que la population n'a pas été impactée négativement pas le covid-19. Pour s'en assurer, nous allons nous attarder sur deux périodes plus réduites, une première de janvier (février pour 2020) à juin, puis une deuxième de fin juin à décembre.\
####Comparaisons par période #####Période 1 Réduction de la série de janvier/février à juin :

```{r travail_fevrier_juin}
work2020_window <-window(covidwork_2020, start = c(2020,1), end = c(2020, 20))
workwindow2020_decomp <- tsd(work2020_window, method = "median", order = 5, times = 1)
plot(workwindow2020_decomp, col = 1:3, xlab = "Temps [semaines] 2020")

work2021_window <-window(covidwork_2021, start = c(2021,1), end = c(2021, 26))
workwindow2021_decomp <- tsd(work2021_window, method = "median", order = 5, times = 1)
plot(workwindow2021_decomp, col = 1:3, xlab = "Temps [semaines] 2021")
```

Autant en 2020 que 2021, les résidus ne contiennent pas de cycles pour la période de janvier/février à juin. Concernant la composante filtrée, en 2020, elle semble présenter une diminution. En 2021, la composante filtrée diminue, puis augmente pour se stabiliser ensuite.

Nous vérifions donc la significativité des tendances générales pour 2020 et 2021 pour la période de janvier/février à juin :

```{r tendances_periode_1}
mts_windowwork2020 <- tseries(workwindow2020_decomp)
trend.test(mts_windowwork2020[,"filtered"])

mts_windowwork2021<- tseries(workwindow2021_decomp)
trend.test(mts_windowwork2021[,"filtered"])
```

La première période de 2020 présente une tendance générale significative et décroissante avec une p-value inférieure au seuil \alpha de 5% et une valeur \rho négative. Par contre, il n'y a pas de tendance générale de janvier à juin 2021.

#####Période 2

Réduction de la série de fin juin à décembre :

```{r travail_juin_decembre}
work2020_window2 <-window(covidwork_2020, start = c(2020,21), end = c(2020, 45))
workwindow22020_decomp <- tsd(work2020_window2, method = "average", order = 5, times = 3)
plot(workwindow22020_decomp, col = 1:3, xlab = "Temps [semaines] 2020")


work2021_window2 <-window(covidwork_2021, start = c(2021,27), end = c(2021, 52))
workwindow2021jd_decomp <- tsd(work2021_window2, method = "average", order = 9, times = 1)
plot(workwindow2021jd_decomp, col = 1:3, xlab = "Temps [semaines] 2021")

```

En 2020, la composante filtrée semble présenter une tendance à l'augmentation entre fin juin et décembre. En 2021, durant la même période, la série semble présenter une tendance à la diminution.

Vérifions si les tendances sont significatives :

```{r tendances_periode_2}
mts_windowwork22020 <- tseries(workwindow22020_decomp)
trend.test(mts_windowwork22020[,"filtered"])

mts_windowwork2021jd<- tseries(workwindow2021jd_decomp)
trend.test(mts_windowwork2021jd[,"filtered"])
```

En 2020 et 2021, entre juin et décembre, les tendances générales sont significatives avec des p-value inférieures au seuil \alpha de 5%. En 2020, la tendance générale est croissante avec une valeur \rho positive, alors que la tendance est décroissante en 2021 avec une valeur \rho négative.

###Lieux de résidence
La population est susceptible de quitter sa résidence tous les jours de la semaine (travail, commerces, ...). Les analyses se feront donc sur les jours de la semaine et jours de weekend sans distinction.
####Année 2020
```{r serie_résid_2020}
res_20 <- ts(window(covid$residential, start = 1, end = 321),start = c(2020, 46), end = c(2020, 366), frequency = 366)
plot(res_20, xlab = "Temps [mois]", ylab = "Evolution du nombre de personnes [%]", main = "Lieux de résidence - 2020")
```


## Discussion et Conclusion

<!--% En tenant compte du but de votre carnet de notes et de vos résultats, discutez de résultats et proposez des conclusions à votre analyse en 5 à 10 phrases. -->
