---
title: "___"
author: "Abraham Romane, Dechèvres Florine, Desterke Margot, Viseur Zoé"
format:
  html:
    code-fold: true
    code-tools: true
    toc: true
editor: visual
lang: fr
---

<!--# Ceci est un commentaire. -->

<!--% Ceci est une consigne. Ne jamais modifier ni déplacer les consignes dans le document ! -->

<!--% Complétez le titre et le nom des auteurs (auteur1, auteur2, auteur3 et auteur 4) dans l'entête YAML.-->

## Introduction et but

<!--% Rédigez une courte introduction de 3 ou 5 phrases qui présente vos données. Ajoutez une phrase de but. Vous devez citer la bibliographie en utilisant le formatage Markdown ad hoc et en incluant votre référence au format bibtex dans le fichier references.bib. -->

De 2020 à 2022, la pandémie de Covid-19 a ébranlé le monde, forçant la population à limiter ses déplacements. Les données fournies par les rapports de mobilité [@google_covid19_mobility] présentent l'évolution de la mobilité durant cette période en Wallonie, et ce pour différents lieux. Nous nous intéresserons ici aux commerces et loisirs, alimentation et pharmacie, lieux de résidence, et lieux de travail.

Dans cette étude, nous tenterons de quantifier l'impact qu'a eu le Covid-19 sur les déplacements de personnes en Belgique, Wallonie, en comparant les années 2020 et 2021.

## Matériel et méthodes

<!--% Indiquez ici d'où viennent les données et aussi quel logiciel (et version) vous utilisez pour les analyses. Inspirez-vous des projets déjà réalisés. -->

Les données proviennent de Google : <https://www.google.com/covid19/mobility/>

De plus, elles sont accompagnées de descriptifs sous forme de deux rapports, chacun correspondant à une année, 2020 et 2021 : <https://www.gstatic.com/covid19/mobility/2020-11-13_BE_Wallonia_Mobility_Report_fr.pdf>

<https://www.gstatic.com/covid19/mobility/2021-11-26_BE_Wallonia_Mobility_Report_fr.pdf>

Ces données renferment des informations liées aux déplacements de la population wallone en Belgique, durant les années 2020 et 2021, période durant laquelle la pandémie du Covid-19 était d'actualité.

L'analyse est réalisée avec la SciViews Box 2025 dans Saturn Cloud (Linux), utilisant le logiciel R (r R.version.string). Le package {pastecs} version r packageVersion("pastecs") est utilisé pour étudier la série temporelle.

## Analyses

<!--% Lisez bien les éléments devant guider votre analyse proposée dans le README.-->

```{r setup, include=FALSE}
# Nécessaire pour les tests SDD, ne pas utiliser dans un "vrai" projet
if (!"tools:tests" %in% search())
  source(here::here("tests/tools_tests.R"), attach(NULL, name = "tools:tests"))
# Configuration de l'environnement
SciViews::R("ts")
```

```{r import}
covid <- read("data/mobility_wallonia.rds")
skimr::skim(covid)
```

Interprétation :

Notre jeu de données est composé de septs variables dont six numériques et une caractère. On retrouve deux valeurs manquantes.

```{r}
#rename variables
srename(covid, 
 shop_leisure = retail_and_recreation_percent_change_from_baseline,
 grocery_pharma = grocery_and_pharmacy_percent_change_from_baseline,
 parks = parks_percent_change_from_baseline,
 stations = transit_stations_percent_change_from_baseline,
workplaces =  workplaces_percent_change_from_baseline,
 residential = residential_percent_change_from_baseline) -> covid
```

Graphique d'auto-correlation

```{r correlation}

```

<!--% Ajoutez le nombre de chunks que vous souhaitez. Répartissez-vous le travail correctement. Structurez la section en partie avec des titres explicites de niveau trois.-->

## Analyse par variable :

Retenir les jours de la semaine :

```{r semaine}

# Copie de la série initiale sous une autre nom
covidw <- covid
# Calcul des jours de la semaine
covidw$weekdays <- weekdays(as.POSIXct(covidw$date))
# Les données du week-end sont remplacées par des valeurs manquantes
covidw[covidw$weekdays == "Saturday" | covidw$weekdays == "Sunday" , 2:7] <- NA 
```

Retenir les jours du week-end :

```{r weekend}
# Copie de la série initiale sous une autre nom
covidy <- covid
# Calcul des jours de la semaine
covidy$weekdays <- weekdays(as.POSIXct(covidy$date))
# Les données du week-end sont remplacées par des valeurs manquantes
covidy[covidy$weekdays == "Monday" | covidy$weekdays == "Tuesday" | covidy$weekdays == "Wednesday" | covidy$weekdays == "Thursday" | covidy$weekdays == "Friday", 2:7] <- NA 

# Aggrégation par moyenne des valeurs par semaine
# covidy_ts2 <- aggregate(covidy_ts, 52, FUN = collapse::fmean, ts.eps = 1/52)
```

### Commerces et loisirs

La variable commerces et loisirs correspond aux déplacements des habitants de la régions wallonne dans des lieux de loisirs tels que les restaurants, les cafés, les centres commerciaux, les parcs à thème, les musées, les bibliothèques et les cinémas. Nous allons analyser l'évolution des déplacement aux cours de deux années charnières de la période du covid : 2020 et 2021

#### Année 2020

```{r serie_shop_2020}
shop_ts <- ts (covid$shop_leisure, start = c(2020, 46),end = c(2020, 365), frequency = 365 )
plot (shop_ts)
```

Nous pouvons observer que la série comporte du bruit qui peut créer des problèmes dans les futures analyses. Nous tentons donc de séparer cette série pour les jours de la semaine et pour les week-end :

Séparation pour les jours de la semaine :

```{r ser20_shop_semaine}
covidw_ts <- ts (covidw$shop_leisure, start = c(2020, 46),end = c(2020, 365), frequency = 365 )
# Aggrégation par moyenne des valeurs par semaine
weekshop_2020 <- aggregate(covidw_ts, 52, FUN = collapse::fmean, ts.eps = 1/52)
plot (weekshop_2020)
```

Séparation pour les week-end :

```{r  ser20_shop_weekend}
covidy_ts <- ts (covidy$shop_leisure, start = c(2020, 46),end = c(2020, 365), frequency = 365 )
# Aggrégation par moyenne des valeurs par week-end
weekendshop_2020 <- aggregate(covidy_ts, 52, FUN = collapse::fmean, ts.eps = 1/52)
plot (weekendshop_2020)
```

Nous voyons que la sélection des jours de la semaine ou des jours du week-end a permis de réduire grandement le bruit et de mieux visualiser l'allure générale de la courbe de la série. Cependant, entre la semaine et le week-end, la série ne semble pas varier énormément, ce qui signifie que les déplacements pour les lieux de commerces et de loisirs ne varient pas beaucoup de la semaine au weekend. Nous pouvons donc nous poser la question de l'utilité réelle de séparer ces deux parties, ou de garder la série combinant la semaine et le week-end.

Réalisons des statistiques glissantes pour avoir la moyenne des différents intervale de temps le long de notre série :

```{r statslide_shop_20}
shop_sl <- stat.slide (time (shop_ts), shop_ts, deltat =1/12)
plot (shop_sl, stat = "mean", leg = TRUE)
```

```{r statslide_shopweek_20}
shop_week_sl <- stat.slide (time (weekshop_2020), weekshop_2020, deltat =1/12)
plot (shop_week_sl, stat = "mean", leg = TRUE)
```

```{r statslide_shopweekend_20}
shop_weekend_sl <- stat.slide (time (weekendshop_2020), weekendshop_2020, deltat =1/12)
plot (shop_weekend_sl, stat = "mean", leg = TRUE)
```

Nous pouvons voir qu'entre les différentes données filtrées pour une période de la semaine ou pas, les moyennes des variation de déplacement le long de l'axe temporel de la série ne varient pas grandement. En effet, la valeur moyenne du deuxième pic dans la série excluant la semaine est juste légèrement plus en dessous de 0 que celles des deux autres types de séries. Nous décidons donc de garder la suite de l'analyse avec la séries contenant toutes les données, de la semaine et du week-end, et de comparer cette série pour 2020 et 2021.

Test de l'autocorrelation :

```{r acf_shop_20}
acf (shop_ts)
```

Le graphique de la fonction d'autocorrelation ne présente pas de cycle, mais toutes barres sont significatives (au dessus de l'enveloppe de confiance à 95%) et positive, ce qui signifie qu'une tendance à l'augmentation domine le signal.

Il serait intéressant aussi, au vu de l'aspect général de notre graphique, de regarder si a série présence des tendances locales, différentes phases d'évolution à long terme, croissance et puis décroissance :

```{r shop20_localtrend}
shop20_local <- local.trend (shop_ts)
class (shop20_local)
```

Effectivement, comme nous l'avions anticipé, les sommes cumulées (ligne rouge) forment un U assez net et deux pics bien marqué de chaque côté de ce V. Nous avons donc présence de plusieurs phases dans cette série : une croissance, suivit d'une décroissance marquée, puis d'une croissance aussi marquée, et enfin une légère décroissance. 
Les points de ruptures correspondant à ces changement de phases sont environ : au 73e jour, au 146e jour, et au 292e jour jour, et un ralentissement au 328e jour. 
Si nous convertissons ces données de jours en mois : 
Il y a eu une augmentation des déplacement jusqu'en mi-mars (14 mars environ). 
- À partir de mi-mars, le taux de déplacement vers les commerces et lieux de loisirs chute drastiquement, jusque fin mai. 
- Puis, à partir de la fin du mois de mai jusqu'en mi-octobre, les déplacement vers les commerces et loisirs augmentent progressivement. 
- Après la mi-octobre, on observe une nouvelle baisse des déplacements, plus progressive, pour ensuite se stabiliser (et peut-être monter très légerement) à la fin novembre. 

```{r}
#chunk pour avoir les valeurs précises des jours correspondant aux ruptures dans la courbe de local trend (code aidé par ingtelligence artificielle, à ne pas prendre en compte pour la correction si pas autorisé, réalisé juste par simple curiosité et désir de rendre l'analyse plus solide)
localtrend <- shop20_local
time_trend <- time(localtrend)

# Dérivée Calcul de la dérivée, pour détecter les variations de tendances locales
d_trend <- diff(localtrend)

# Lissage de la dérivée (moyenne mobile) pour éliminer le bruit et éviter d'avoir trop de valeurs de ruptures, et garder que les principales
d_trend_smooth <- stats::filter(d_trend, rep(1/7, 7), sides = 2)

# Détection des changements de signe : <0 : décroissante, >0 : croissante. Les changements dans ces signes montrent donc le point de changement de phase dans la 
sign_change <- diff(sign(d_trend_smooth))
ruptures <- which(sign_change != 0) + 1

# Filtrage des ruptures trop proches (de nouveau pour ne garder que les points de ruptures les plus importants dans la série )
#min_gap <- 10
#ruptures_filt <- ruptures[c(TRUE, diff(ruptures) > min_gap)]

# Temps des ruptures 
rupture_times <- time_trend[ruptures_filt]
rupture_times
```

Vérifions tout de même la tendance générale de cette série en la décomposant : 

```{r}

```


### Lieux de travail

La variable Lieux de travail correspond aux déplacements de la population wallone, en Belgique, vers leur lieu de travail. Nous allons comparer ces déplacements pour l'année 2020 et 2021.

#### Année 2020

```{r serie_travail_2020}
ts_work<- ts(window(covid$workplaces, start = 1, end = 321),start = c(2020, 46), end = c(2020, 366), frequency = 366)
class(ts_work)
plot(ts_work, xlab = "Temps [mois]", ylab = "Déplacements", main = "Année 2020 - Déplacements vers le lieu de travail")
tsp(ts_work)
```


```{r acf_travail_2020 }
acf(ts_work, main = "Graphique d'autocorrélation 2020")
```
Ce graphique d'autocorrélation ne semble pas présenter de cycle ni de tendance générale. 

```{r tendance_locale_2020work}
local.trend(ts_work) 
```
Le graphique de la tendance locale montre un diminution à partir du mois d'avril. Ensuite, une petite augmentation se marque à partir du mois d'Août suivie d'une petite période stagnante avant de remonter au mois d'octobre pour ensuite stagner jusqu'à la fin de l'année.


Nous réalisons une décomposition de la série afin d'analyser cette dernière plus en détail :

```{r evftravail_2020}
covidw2020 <- tsd(covidwork_2020, method = "evf", lag = 5, axes = 1)
plot(covidw2020,col = 1:3, main = "Filtrage par les valeurs propres", ylab = "Série", xlab = "Temps [semaines]")
```
Les résidus semblent indiquer qu'il n'y a aucun cycle. De manière générale, lorsque l'on observe la composante filtrée, bien qu'au début de la série il y ait une diminution importante des fréquentations au travail, le reste de la série semble présenter une tendance générale croissante. Nous vérifions s'il existe une tendance générale significative :

```{r tendancetravail_2020}
mts_2020 <- tseries(covidw2020)
trend.test(mts_2020[,"filtered"])
```

La p-value étant inférieure au seuil \alpha de 5%,nous rejetons H0. Il y a donc une tendance générale qui est d'ailleurs croissante car la valeur de \rho est positive.



Pour être certains que les séries ne présentent aucun cycles, nous décidons d'analyser la potentielle présence de cycle en tenant compte, à la fois des jours de semaine et de weekend :

La méthode des différences est employées pour éliminer la tendance tout en conservant les potentiels cycles.

```{r cycle_semaine_weekend_2020}
covid_ts20 <- ts(covid$workplaces, start = c(2020, 46), frequency = 366, end = c(2020, 365))
covidwhole2020 <- tsd(covid_ts20, method = "diff", lag = 3 , times = 1)
extract_whole_20 <- extract(covidwhole2020, components = "residuals")
plot(extract_whole_20)
spectrum(extract_whole_20, spans= c(3,5))
time(covid_ts20)
```

Deux cycles significatifs sont observés en 2020. Un pic à une fréquence de 50, ce qui signifie un cycle tous les 7,3 jours et un autre pic à une fréquence de 100 jours ce qui signifie un cycle tous les 3,65 jours.

####Année 2021

```{r serie_travail_2021}
# La série temporelle est créée (début le 1er janvier 2021)
 covidw_ts21 <-ts(window(covid$workplaces, start = 322, end = 686),start = c(2021, 1), end = c(2021, 366), frequency = 366)
class(covidw_ts21)
plot(covidw_ts21, xlab = "Temps [mois]", ylab = "Déplacements", main = "Année 2021 - Déplacements vers le lieu de travail")
```

La série ne semble pas présenter de grosses chutes liées aux déplacements vers les lieux de travail si ce n'est quelques chutes aigües et brèves à certains moments de l'année.

```{r acf_travail_2021 }
acf(covidw_ts21, main = "Graphique d'autocorrélation 2021")
```
Ce graphique d'autocorrélation ne semble pas non plus avoir de cycles ni de tendance avec seulement quelques barres significatives.

```{r tendance_locale_2021work}
local.trend(covidw_ts21) 
```
Il semble y avoir deux tendances locales, une première entre avril et juillet 2021. Une seconde se situe entre juillet et octobre. 

Nous décomposons la série afin de l'analyser plus en détail :

```{r evftravail_2021}
covidw2021 <- tsd(covidw_ts21, method = "evf", lag = 10, axes = 1)
plot(covidw2021, col = 1:3, main = "Filtrage par les valeurs propres", ylab = "Série", xlab = "Temps [semaines]")
```
À COMPLÉTER


Nous allons vérifier si il existe une tendance générale dans la série. Par contre il ne semble pas y avoir de cycles.

```{r tendancetravail_2021}
mtsw_2021 <- tseries(covidw2021)
trend.test(mtsw_2021[,"filtered"])
```

La p value étant inférieur à \alpha au seuil de 5%, la tendance générale est donc significative. De plus elle est croissante car la valeur de \rho est positive.

```{r residtravail_2021}
 covid_extract_2021 <-extract(covidw2021, components = "residuals")
plot(covid_extract_2021, ylab = "Résidus", xlab = "Temps [mois]")
spectrum(covid_extract_2021, spans = c(3,5), main = "Périodogramme lissé", ylab = "spectre", xlab = "frequency")
```

Nous pouvons tirer les mêmes conclusions que pour 2020, aucun cycle n'est présent étant donné l'absence de pics nets.

Pour être certains que les séries ne présentent aucun cycles, nous décidons d'analyser la potentielle présence de cycle en tenant compte, à la fois des jours de semaine et de weekend :

La méthode des différences est employées pour éliminer la tendance tout en conservant les potentiels cycles.

```{r cycle_semaine_weekend_2021}
covid_ts21 <- ts(covid$workplaces, start = c(2021, 1), frequency = 365,end = c(2021, 365))
covidwhole2021 <- tsd(covid_ts21, method = "diff", lag = 3 , times = 1)
time(covid_ts21)
extract_whole_21 <- extract(covidwhole2021, components = "residuals")
plot(extract_whole_21)
spectrum(extract_whole_21, spans= c(3,5))
```

Tout comme 2020, deux cycles significatifs sont observés en 2021. Un pic à une fréquence de 50, ce qui signifie un cycle tous les 7,3 jours et un autre pic à une fréquence de 100 jours ce qui signifie un cycle tous les 3,65 jours.

#### Comparaison lieux de travail 2020-2021

Si nous nous intéressons à l'année entière, tant 2020 que 2021, les deux séries présentent une tendance générale à l'augmentation et une absence de cycle. Concernant les périodes de début d'année, commençant mi-février pour 2020 et en janvier pour 2021 et se terminant fin juin : l'analyse suggère qu'il y a une tendance générale décroissante en 2020 et pas de tendance générale en 2021 et aucun cycle, que ce soit en 2020 ou 2021. Concernant la période entre fin juin et décembre : en 2020, il y aurait une tendance générale croissante et aucun cycle, alors qu'en 2021, il y a une tendance générale décroissante et toujours aucun cycle.

### Alimentation et pharmacies

La variable Alimentation et pharmacies correspond à l’évolution des déplacements de la population wallonne vers les commerces alimentaires et pharmacies. Ces déplacements sont essentiels et donc moins sensibles aux restrictions que d’autres types de mobilité. Nous analysons cette série pour les années 2020 et 2021.

#### Année 2020

```{r serie grocery_pharma2020}
grocery_pharma_ts <- ts(window(covid$grocery_pharma, start = 1, end = 321),start = c(2020, 46), end = c(2020, 366), frequency = 366)
plot(grocery_pharma_ts, ylab = "déplacement supermarchés et pharmacies", xlab = "temps [mois]", main = "Année 2020 - déplacement supermarchés et pharmacies")
```

Ce graphique représente l'évolution des déplacements vers les supermarchés et les pharmacies durant l'année 2020 en période de covid. On aperçoit une chute brutale de la série un peu avant le mois de mars. Ensuite, la série se stabilise autour d'une tendance négative, puis, elle remonte légèrement à la fin de l'année. On observe également un pic au début du mois de février.

```{r serie grocery_pharma2020 sep}
covidw_ts <- ts(covidw$grocery_pharma, start = c(2020, 46), frequency = 365,end = c(2020, 365))
# Aggrégation par moyenne des valeurs par semaine
covidw_gp_ts2 <- aggregate(covidw_ts, 52, FUN = collapse::fmean, ts.eps = 1/52)
plot(covidw_gp_ts2)

covidy_ts <- ts(covidy$grocery_pharma, start = c(2020, 46), frequency = 365,end = c(2020, 365))
# Aggrégation par moyenne des valeurs par semaine
covidy_gp_ts2 <- aggregate(covidy_ts, 52, FUN = collapse::fmean, ts.eps = 1/52)
plot(covidy_gp_ts2)

par(mfrow = c(1, 2), mar = c(4, 4, 3, 1))
plot(covidw_gp_ts2, ylab = "déplacement supermarchés et pharmacies", xlab = "temps [mois]", main = "Année 2020 - déplacement supermarchés et pharmacies semaine")
plot(covidy_gp_ts2, ylab = "déplacement supermarchés et pharmacies", xlab = "temps [mois]", main = "Année 2020 - déplacement supermarchés et pharmacies week-end")
```

Lorsque l'on compare la forme générale de la série pour l'année 2020 et la série pour pour l'année 2021, l'aspect globale semble être assez différent. D'un côté, en 2020, nous observons une chute en début d'année alors que de l'autre côté, en 2021, la série semble croissante en début d'année. Néanmoins,en milieu d'année les deux séries semblent se stabiliser et en fin d'année, les deux séries semblent augmenter. 

#### Année 2021

```{r serie grocery_pharma2021}
grocery_pharma_ts2 <-  ts(window(covid$grocery_pharma, start = 322, end = 686),start = c(2021, 1), end = c(2021, 365), frequency = 366)
plot(grocery_pharma_ts2, ylab = "déplacement supermarchés et pharmacies", xlab = "temps [mois]", main = "Année 2021 - déplacement supermarchés et pharmacies")
```

Ce graphique montre l'évolution des déplacements vers les supermarchés et les pharmacies durant l'année 2021 en période covid. Lorsque l'on observe de l'allure générale, elle semble ne pas avoir de pic. En effet, la série est croissante en début d'année, puis, elle semble se stabiliser pour de nouveau être croissante en fin d'année. 

#### Comparaison année 2020 et année 2021

```{r serie grocery_pharma2020_2021}
grocery_pharma_ts <- ts(window(covid$grocery_pharma, start = 1, end = 321),start = c(2020, 46), end = c(2020, 366), frequency = 366)
plot(grocery_pharma_ts)

grocery_pharma_ts2 <-  ts(window(covid$groc, start = 322, end = 686),start = c(2021, 1), end = c(2021, 365), frequency = 366)
plot(grocery_pharma_ts2)


par(mfrow = c(1, 2), mar = c(4, 2.5, 3, 1))
plot(grocery_pharma_ts, ylab = "déplacement supermarchés et pharmacies", xlab = "temps [mois]", main = "Année 2020 - déplacement supermarchés et pharmacies")
plot(grocery_pharma_ts2, ylab = "déplacement supermarchés et pharmacies", xlab = "temps [mois]", main = "Année 2021 - déplacement supermarchés et pharmacies")

```

Lorsque l'on compare la forme générale de la série pour l'année 2020 et la série pour pour l'année 2021, l'aspect globale semble évoluer de manière similaire. En effet, même si la chute n'a pas lieu au même moment (2020 : février, 2021 : janvier), la baisse brutale de déplacement vers les supermarchés et les pharmacies est observable en début d'année dans les deux séries. Ensuite, tant pour 2020 que pour 2021, la série se stabilise autour d'une tendance générale pour, à la fin de l'année, remonter légèrement.

```{r autocorrélation2020gp}
acf(grocery_pharma_ts)
```

L’autocorrélation reflète principalement la persistance temporelle liée à la tendance et aux chocs successifs, plutôt qu’une véritable composante cyclique. Toutefois, on observe également une tendance générale négative. Les dernières valeurs sont à la marge de l'enveloppe de confiance de 95%.

Décomposons la série :

```{r decomp2020gp}
grocery_pharma_ts2020 <- tsd(grocery_pharma_ts, method = "average", type = "additive", order = 26, times = 3)
plot(grocery_pharma_ts2020, col = 1:3)
```

Au niveau de la série filtrée, on observe une tendance générale croissante sur l'année 2020. Dans les résidus, aucun cycle net est aperçu. Les résidus sont relativement centrés autour de zéro, avec quelques valeurs extrêmes.

Analysons la tendance générale :

```{r trend2020gp}
mts_grocerypharma_2020 <- tseries(grocery_pharma_ts2020)
acf(mts_grocerypharma_2020[, "filtered"])
trend.test(mts_grocerypharma_2020[, "filtered"])
```

La p-value du test de tendance est inférieure à 5 % (p-value = 2.2\^-16), ce qui conduit au rejet de l’hypothèse nulle. Il existe donc une tendance générale significative et croissante des déplacements vers les commerces alimentaires en 2020. La valeur du coefficient de tendance rho est positive et égale à 0,702, indiquant une tendance marquée.

Analysons les résidus :

```{r residuals2020gp}
grocerypharma_res_2020 <- extract(grocery_pharma_ts2020, components = "residuals")
plot(grocerypharma_res_2020)
spectrum(grocerypharma_res_2020, spans = c(3,5))
```

À partir du periodogramme lissé, nous pouvons observer que le spectre présente plusieurs maxima locaux. Plusieurs pics sont significatifs ce qui suggère un cycle régulier tous les 10, 50, 100, 140 et 160 jours.

```{r}
grocerypharma_local_2020 <- local.trend(grocery_pharma_ts)
 
505
plot(grocerypharma_local_2020)
```


#### Année 2021

```{r autocorrélation2021gp}
acf(grocery_pharma_ts2)
```
L'autocorrélation de 2020 de 2021 reflète principalement une stabilisation sans cycles visibles. La tendance générale semble être constante.

Décomposons la série :

```{r decomp2021gp}
grocery_pharma_ts2021 <- tsd(grocery_pharma_ts2, method = "average", type = "additive", order = 26, times = 3)
plot(grocery_pharma_ts2021, col = 1:3)
```

La composante filtrée met en évidence une hausse marquée en début d’année, suivie d’une phase de stabilisation jusqu’à la fin de la période. Les résidus sont globalement centrés autour de zéro et ne présentent pas de cycle identifiable, bien que quelques valeurs extrêmes apparaissent ponctuellement.

Analysons la tendance générale :

```{r trend2021gp}
mts_grocerypharma_2021 <- tseries(grocery_pharma_ts2021)
acf(mts_grocerypharma_2021[, "filtered"])
trend.test(mts_grocerypharma_2021[, "filtered"])
```

Comme pour la série 2020, dans celle de 2021 la p-value du test de tendance est inférieure à 5 % (p-value = 2.2\^-16), ce qui conduit au rejet de l’hypothèse nulle. Il existe donc une tendance générale significative et hautement croissante des déplacements vers les commerces alimentaires en 2021. De plus, la valeur du coefficient rho est plus faible (rho = 0,928), suggérant une tendance plus prononcée qu’en 2020.

```{r residuals2021gp}
grocerypharma_res_2021 <- extract(grocery_pharma_ts2021, compoenents = "residuals")
plot(grocerypharma_res_2021)
spectrum(grocerypharma_res_2021, spans = c(3,5))
```

Le periogramme montre que nous n'avons pas de cycle significatif dans la série.

```{r}
grocerypharma_local_2021 <- local.trend(grocery_pharma_ts2)
 
546
plot(grocerypharma_local_2021)
```
Le graphique montre clairement deux phases sur l’année 2021. En début d’année, la ligne rouge décroît fortement jusqu’à atteindre un minimum autour de mars–avril, ce qui indique une accumulation d’écarts négatifs et donc une baisse structurelle de la série par rapport à sa tendance locale. À partir de ce point, la pente du CUSUM s’inverse : il remonte progressivement jusqu’à la fin de l’année, traduisant un redressement durable et un retour vers des niveaux supérieurs à la référence. On observe donc une rupture de tendance au printemps 2021, avec un passage d’une phase de dégradation à une phase de reprise. Les pics ponctuels de la série en pointillés correspondent à des chocs isolés, mais ils n’affectent pas la dynamique globale, qui est dominée par ce changement de régime en milieu d’année.


#### Comparaison 2020 et 2021

En 2020, la série des déplacements vers les commerces alimentaires et pharmacies est fortement marquée par le choc du début de la crise sanitaire. On observe une chute brutale dès février–mars, suivie d’une stabilisation à un niveau inférieur à la normale, puis d’une légère reprise en fin d’année. La décomposition met en évidence une tendance générale croissante sur l’ensemble de l’année, mais celle-ci masque une forte rupture initiale. Les résidus présentent plusieurs cycles significatifs, suggérant une structure périodique plus marquée en 2020, probablement liée aux alternances de restrictions et de comportements d’adaptation. Le CUSUM confirme une phase de dégradation rapide suivie d’un ajustement progressif, sans véritable retour au niveau initial.

En 2021, en revanche, aucune chute brutale n’est observée en début d’année. La série est croissante dès le début, puis elle se stabilise au cours de l’année avant de connaître une nouvelle hausse en fin de période. La tendance estimée est significative et plus marquée qu’en 2020, traduisant une dynamique de reprise plus régulière. Les résidus sont globalement centrés autour de zéro et ne présentent pas de cycle significatif, indiquant une série plus stable et mieux structurée. Le CUSUM met en évidence une phase de redressement à partir du printemps, sans choc initial comparable à celui observé en 2020.

En comparaison, 2020 apparaît comme une année de choc et d’adaptation, caractérisée par une forte rupture initiale et une dynamique instable, tandis que 2021 correspond davantage à une année de reprise progressive, avec une tendance plus marquée, moins de cyclicité et une évolution plus régulière des déplacements vers les commerces alimentaires et pharmacies.

### Lieux de résidence

#### Année 2020

```{r serie_résid_2020}
res_20 <- ts(window(covid$residential, start = 1, end = 321),start = c(2020, 46), end = c(2020, 366), frequency = 366)
class(res_20)
```

Que ce soit pour le travail ou pour d'autres activités, la population quitte sa résidence globalement tous les jours de la semaine. Nous ne séparons donc pas les données entre jours de la semaine et jours de weekend. Jetons un oeil à cette série chronologique en imprimant son graphe.

```{r res20_plot}
plot(res_20, xlab = "Temps [mois]", ylab = "Evolution du nombre de personnes [%]", main = "Lieux de résidence - 2020")
tsp(res_20)
```

A cette étape, il est encore très difficile d'interpréter la série chronologique. Cependant, nous observons une brusque augmentation (+ 30%) de personnes restant chez elles début d'année 2020, illustrant l'arrivée soudaine de la quarantaine. On observe également une réduction de cette augmentation durant l'été. Le cycle semble à première vue saisonnier. Vérifions l'autocorrélation.

```{r acf_resid_2020}
acf(res_20, main = "Autocorrélation pour l'année 2020")
```

L'autocorrélation est forte. Toutes les barres sont significatives et positives. De plus, on distingue une décroissance, pouvant révéler une tendance générale à la diminution. Décomposons la série par les moyennes mobiles. L'amplitude des cycles semblant varier avec la tendance, nous utilisons un modèle multiplicatif.

```{r tsd_resid_2020}
res_20_dec <- tsd(res_20, method = "average", type = "additive", order = 30, times = 3)
plot(res_20_dec, xlab = "Temps [jours]", col = 1:3)
```

On observe une tendance générale à l'augmentation début d'année 2020, suivie d'une diminution en été, pour réaugmenter fin d'année. Les résidus indiquent la présence d'un cycle. Regardons chaque composante de plus près.

```{r mts_resid_2020}
res_20_mts <- tseries(res_20_dec)
class(res_20_mts)
colnames(res_20_mts)
plot(res_20_mts, main = "Composantes de la série - 2020", xlab = "Temps [mois]")
```

```{r acf_mts_20}
acf(res_20_mts[, "filtered"], main = "Autocorrélation de la tendance - 2020")
```

On observe bien une tendance significative à la diminution. Qu'en est-il des cycles ?

```{r resid_mts_20}
plot(res_20_mts[, "residuals"], ylab = "Composante résiduelle", xlab = "Temps [mois]")
```

La composante résiduelle étant stationnarisée, nous pouvons réaliser une analyse spectrale.

```{r spec20}
spectrum(res_20_mts[, "residuals"], spans = c(3, 5), main = "Analyse spectrale - 2020", ylab = "Spectre", xlab = "Fréquence")
```

On observe trois pics significatifs : à environ 1, 50 et 100 jours. Autrement dit, nous avons un cycle journalier, mensuel et bimestriel.

A cette étape, il est encore très difficile d'interpréter la série chronologique. Il y a beaucoup de bruit. Cependant, nous observons une brusque augmentation (+ 30%) de personnes restant chez elles début d'année 2020, illustrant l'arrivée soudaine de la quarantaine. On observe également une réduction de cette augmentation durant l'été. Vérifions l'autocorrélation.

```{r acf_2020}
acf(res_20, main = "Autocorrélation pour l'année 2020")
```

L'autocorrélation est forte. Toutes les barres sont significatives et positives. De plus, on distingue une décroissance, révélant une tendance générale à la diminution. Afin de diminuer le bruit, décomposons la série avec un filtrage par les valeurs propres, pour déterminer quelle composante a la plus forte variance.

```{r tsd_2020}
res_20_dec <- tsd(res_20, method = "evf", lag = 20, axes = 1)
plot(res_20_dec, xlab = "Temps [jours]", col = 1:3)
```

La série est dominée par une tendance. On observe une tendance générale à l'augmentation début d'année 2020, suivie d'une diminution en été, pour réaugmenter fin d'année. Analysons ces changements de tendance avec la méthode des sommes cumulées.

```{r}
res_20_lt <- local.trend(res_20, xlab = "Temps [mois]")
```

On observe bien deux phases principales : une augmentation à partir du mois d'avril, suivie d'une diminution à la transition juin-juillet. Une nouvelle augmentation est également observable début octobre.

#### Année 2021

```{r serie_2021}
res_21 <- ts(window(covid$residential, start = 322, end = 686),start = c(2021, 1), end = c(2021, 365), frequency = 366)
class(res_21)
```

Imprimons le graphe de cette série chronologique.

```{r res21_plot}
plot(res_21, xlab = "Temps [mois]", ylab = "Evolution du nombre de personnes [%]", main = "Lieux de résidence - 2021")
tsp(res_21)
```

Tout comme pour l'année 2020, on observe une forte augmentation de personnes restant chez elles en début d'année, et une augmentation réduite en été, mais il est encore trop tôt dans l'analyse pour de plus amples interprétations. Le cycle semble saisonnier. Vérifions l'autocorrélation.

```{r acf_2021}
acf(res_21, main = "Autocorrélation pour l'année 2021")
```

On observe une forte autocorrélation, avec des barres toutes positives et significatives. Une tendance à la diminution est également observable. Décomposons la série par les moyennes mobiles pour en savoir plus. Comme pour 2020, nous devons utiliser un modèle multiplicatif.

```{r tsd_2021}
res_21_dec <- tsd(res_21, method = "average", type = "additive", order = 30, times = 3)
plot(res_21_dec, col = 1:3, xlab = "Temps [jours]")
```

La tendance générale est identique à celle de 2020. Les résidus indiquent également la présence d'un cycle.

```{r mts_2021}
res_21_mts <- tseries(res_21_dec)
class(res_21_mts)
colnames(res_21_mts)
plot(res_21_mts, main = "Composantes de la série - 2021", xlab = "Temps [mois]")
```

```{r acf_mts_21}
acf(res_21_mts[, "filtered"], main = "Autocorrélation de la tendance - 2021")
```

```{r resid_mts_21}
plot(res_21_mts[, "residuals"], ylab = "Composante résiduelle", xlab = "Temps [mois]")
```

```{r spec21}
spectrum(res_21_mts[, "residuals"], spans = c(3, 5), main = "Analyse spectrale - 2021", ylab = "Spectre", xlab = "Fréquence")
```

Tout comme pour l'année 2020, on observe beaucoup de bruit. Une tendance à la diminution est observable, suivie d'une augmentation à partir du mois de septembre, mais il est encore trop tôt dans l'analyse pour de plus amples interprétations. Vérifions l'autocorrélation.

```{r acf_2021}
acf(res_21, main = "Autocorrélation pour l'année 2021")
```

On observe une autocorrélation, avec des barres toutes positives et significatives. Décomposons la série avec un filtrage par les valeurs propres pour réduire le bruit.

```{r tsd_2021}
res_21_dec <- tsd(res_21, method = "evf", lag = 20, axes = 1)
plot(res_21_dec, col = 1:3, xlab = "Temps [jours]")
```

Une tendance domine la série. La courbe montre une diminution, suivie d'une augmentation. Appliquons la méthode des sommes cumulées pour étudier ces changements de tendance.

```{r}
res_21_lt <- local.trend(res_21, xlab = "Temps [mois]")
```

La tendance locale à l'augmentation culmine vers le mois de mai, et une tendance locale à la diminution enchaîne directement, pour stagner en fin d'année.

#### Comparaison des années 2020 et 2021

Que ce soit pour 2020 ou 2021, on observe une nette autocorrélation, et une tendance domine la série chronologique.

Début du mois d'avril 2020, on observe une nette augmentation (+ 30%) du nombre de personnes restant chez elles : c'est le début de la quarantaine. Cette augmentation diminue ensuite à la transition juin-juillet pour atteindre son taux le plus bas en fin des vacances d'été, où les gens sortaient plus de chez eux pour profiter du beau temps, malgré la pandémie. Début octobre, la tendance remonte, illustrant la reprise des cours en ligne et du télétravail d'un grand pourcentage de la population.

L'année 2021 débute avec un taux d'augmentation d'environ 15%. Ce taux continue de grimper jusqu'à culminer vers le mois de mai, pour redescendre fortement ensuite, et atteindre un pallier fin 2021. Cette chute illustre l'allègement des mesures relatives à la pandémie, avec notamment la reprise totale des cours en présentiel pour les étudiants.

En résumé, l'année 2020 connut le plus grand taux d'augmentation du nombre de personnes restant dans leur lieu de résidence. En effet, l'année 2021 montra déjà une légère diminution par rapport à 2020, permise par les progrès médicaux et les premiers effets de l'immunité collective. De plus, la période estivale, accompagnée du beau temps, s'est avérée être la période avec le taux d'augmentation le plus faible, et ce pour les deux années.

# Conclusion

<!--% Lorsque toutes les analyses sont réalisées, terminez ce bloc-notes avec 3 à 6 phrases de conclusion en rapport avec ce que vous avez observé dans vos analyses. Quels sont les éléments les plus pertinents que vous retenez ? -->

...vos conclusions ici...
