---
title: "___"
author: "Abraham Romane, Dechèvres Florine, Desterke Margot, Viseur Zoé"
format:
  pdf:
    documentclass: report
    toc: true
editor: visual
lang: fr
---

<!--# Ce travail doit faire entre 15 et 20 pages.-->

<!--# Un rapport est différent d'un carnet de notes. Il ne s'agit donc pas de faire du copier-coller d'un document vers l'autre. Un rapport de synthèse doit être compréhensible sans devoir lire le carnet de notes. Le rapport de synthèse doit être  rédigé avec un style et une présentation adéquats. -->

## Introduction

<!--% Rédigez l'introduction de ce rapport.-->

Début 2020, la pandémie de Covid-19 fait son entrée frappante, ébranlant le monde entier. La Belgique ne fut pas épargnée. Face à cette menace, la population est contrainte de limiter ses déplacements, impactant tous les aspects de la vie quotidienne.

Les rapports de mobilité [@google_covid19_mobility] ont fourni les données présentant l'évolution de la mobilité durant cette période en Wallonie. Quatre types de lieux nous intéressent particulièrement : Commerces et loisirs, Alimentation et pharmacie, Lieux de résidence, et Lieux de travail. Ces lieux représentent en effet les aspects Activités, Besoins de première nécessité, Isolement, et Travail, nous donnant de bons aperçus de l'impact de cette pandémie dans la vie quotidienne.

## But

<!--% Rédigez le but de ce rapport.-->

## Matériel et méthodes

<!--% Cette section doit comprendre deux parties. La première partie doit expliciter le données employées et la seconde traiter des analyses réalisées et des logiciels employés.-->

Les données analysées sont issues de Google : <https://www.google.com/covid19/mobility>

Ces données sont complétées par deux rapports descriptifs distincts, l’un pour 2020 et l’autre pour 2021.

<https://www.gstatic.com/covid19/mobility/2020-11-13_BE_Wallonia_Mobility_Report_fr.pdf>

<https://www.gstatic.com/covid19/mobility/2021-11-26_BE_Wallonia_Mobility_Report_fr.pdf>

Ces données contiennent des informations relatives aux déplacements de la population wallonne en Belgique au cours des années 2020 et 2021, période marquée par la pandémie de Covid-19.

L’analyse est réalisée à l’aide de la SciViews Box 2025 dans l’environnement Saturn Cloud (Linux), en utilisant le logiciel R (R.version.string). Le package {pastecs} version r packageVersion("pastecs") est utilisé pour l’étude des séries temporelles.

## Résultats

<!--% Présentez les analyses les plus pertinents que vous avez sélectionnés. Structurez la section en partie avec des titres explicites de niveau trois.-->

```{r setup, include=FALSE}
# Nécessaire pour les tests SDD, ne pas utiliser dans un "vrai" projet
if (!"tools:tests" %in% search())
  source(here::here("tests/tools_tests.R"), attach(NULL, name = "tools:tests"))
# Configuration de l'environnement
SciViews::R("ts")
```

```{r import}
covid <- read("data/mobility_wallonia.rds")
skimr::skim(covid)
```

```{r}
#rename variables A ENLEVER ?????
srename(covid, 
 shop_leisure = retail_and_recreation_percent_change_from_baseline,
 grocery_pharma = grocery_and_pharmacy_percent_change_from_baseline,
 parks = parks_percent_change_from_baseline,
 stations = transit_stations_percent_change_from_baseline,
workplaces =  workplaces_percent_change_from_baseline,
 residential = residential_percent_change_from_baseline) -> covid
```

###Lieux de travail 
Les déplacements vers lex lieux de travail seront analysés sur les jours de semaine et de week-end car nous considérons que les déplacements au travail sont susceptibles de se faire également le week-end. Ces déplacements sont représentés par la variable workplaces.

####Comparaison générale 2020-2021 lieux de travail

```{r tstravail_2020_2021}
ts_work20<- ts(covid$workplaces, start = c(2020,46),frequency = 365)
ts_work20 <- window(ts_work20, start = c(2020,46), end = c(2020,365))
plot(ts_work20, col = "cadetblue4",xlab = "Temps [mois]", ylab = "Déplacements", main = "Année 2020 - Déplacements vers le lieu de travail")

ts_work21 <- ts(covid$workplaces, start = c(2020, 46), frequency = 365)
ts_work21 <- window(ts_work21, start = c(2021, 1), end = c(2021, 365), frequency = 366)
plot(ts_work21, col = "tan3", xlab = "Temps [mois]", ylab = "Déplacements", main = "Année 2021 - Déplacements vers le lieu de travail")
```

De manière générale, les déplacements au travail en 2020 et 2021 n'ont pas la même allure. En 2020, la chute des fréquentations au travail qui débute fin mars/début avril est remarquable contrairement à 2021 où cela est plus stable. De plus, il semble y avoir des cycles au sein des deux années, ce que nous vérifierons. 2020 semble présenter plus de variations contrairement à 2021 qui semble plus stable.

####Tendances locales

```{r tendance_locale_202021work}
local.trend(ts_work20)
local.trend(ts_work21)
```

En 2020, une tendance locale se marque entre mars/avril et octobre. En 2021, une tendance locale se marque de avril à juillet et une autre se marque de juillet à octobre.

####Décomposition des séries Décomposons les séries pour les analyser plus en détail :

```{r evftravail_2020_21}
covidw2020 <- tsd(ts_work20, method = "evf", lag = 20, axes = 1)
plot(covidw2020,col = 1:3, main = "Filtrage par les valeurs propres", ylab = "Série", xlab = "Temps [semaines]")

covidw2021 <- tsd(ts_work21, method = "evf", lag = 20, axes = 1)
plot(covidw2021, col = 1:3, main = "Filtrage par les valeurs propres", ylab = "Série", xlab = "Temps [semaines]")
```

La composante filtrée montre également une baisse des fréquentations au travail en mars/avril durant l'année 2020. La composante filtrée de l'année 2021 ne montre pas de variations aussi marquées. Les résidus semblent ne montrer aucun cycle.

Vérifions s'il existe une tendance générale en 2020 et 2021 :

```{r comparaison tendance 2020_21}
mts_2020 <- tseries(covidw2020)
trend.test(mts_2020[,"filtered"])
mtsw_2021 <- tseries(covidw2021)
trend.test(mtsw_2021[,"filtered"])
```
Autant pour 2020 que 2021, la p value étant inférieur à \alpha au seuil de 5%, la tendance générale est donc significative. De plus elle est croissante car la valeur de \rho est positive.

Vérifions maintenant si des cycles existent en 2020 et 2021 :

```{r residtravail_2020}
covid_extract_2020 <- extract(covidw2020, components = "residuals")
spectrum(covid_extract_2020, col = "cadetblue4", spans= c(3,5), main = "Périodogramme lissé-2020", ylab = "spectre", xlab = "Fréquence")

covid_extract_2021 <-extract(covidw2021, components = "residuals")
spectrum(covid_extract_2021, col = "tan3",spans = c(3,5), main = "Périodogramme lissé-2021", ylab = "spectre", xlab = "Fréquence")
```

Les années 2020 et 2021 présentent deux cycles significatifs de fréquence 50, ce qui correspond à un cycle de 7.3 jours, et un autre cycle de fréquence 100 ce qui correspond à un cycle de 3.65 jours. 2021 présente un cycle significatif supplémentaire qui a une fréquence de 160, ce qui correspond à un cycle de 2.3 jours.

####Comparaison des années 2020 et 2021
En résumé, 2020 diffère de 2021 de part la présence d'une tendance locale plus marquée allant de mars/avril à octobre. Il n'y a pas de tendance générale en 2020 mais il y en a bien une en 2021 qui est croissante. Enfin, il y a des cycles d'environ sept et quatre jours en 2020 et 2021, ainsi qu'un cycle d'environ deux jours en 2021.


#### alimentation et pharmacies

L'évolution des déplacements de la population wallonne vers les commerces alimentaires et pharmacies est représentée par la variable grocery_pharma. Ces déplacements sont indispensables et par conséquent moins affectés par les limitations que d'autres catégories de mobilité. Nous étudions cette série pour les années 2020 et 2021.

```{r serie grocery_pharma2020}
grocery_pharma_ts <- ts(covid$grocery_pharma, start = c(2020, 46), frequency = 365,end = c(2020, 365))
plot(grocery_pharma_ts, ylab = "déplacement supermarchés et pharmacies", xlab = "temps [mois]", main = "Déplacement supermarchés et pharmacies en 2020")
```

Ce graphique illustre les déplacements vers les supermarchés et les pharmacies pendant l'année 2020 en plein contexte de pandémie de covid. On observe une chute abrupte en début d'année dans la série. Par la suite, la série connaît une phase de stabilisation autour d'une tendance négative, avant de montrer une légère remontée en fin d'année. On note aussi un pic le 11 mars, quelques jours précédant la chute drastique qui coïncide avec l'annonce officielle de pandémie par l'OMS.

```{r}
grocery_pharma_ts2020 <- tsd(grocery_pharma_ts, method = "average", type = "additive", order = 26, times = 3)
plot(grocery_pharma_ts2020, col = 1:3)

mts_grocerypharma_2020 <- tseries(grocery_pharma_ts2020)
acf(mts_grocerypharma_2020[, "filtered"])
trend.test(mts_grocerypharma_2020[, "filtered"])
```

On observe clairement l’existence d’une tendance générale dans l’évolution des déplacements vers les commerces alimentaires en 2020. Le test de tendance met en évidence une p-value inférieure au seuil de 5 % (p-value = 2.2\^-16), ce qui conduit au rejet de l’hypothèse nulle d’absence de tendance. Il existe donc une tendance globale statistiquement significative.

Le coefficient de tendance \rho est positif et relativement élevé (\rho = 0,702), indiquant une tendance marquée et globalement croissante sur la période étudiée. L’analyse de la série filtrée montre cependant une dynamique contrastée : une chute importante est observée en début d’année, suivie d’une reprise progressive qui se traduit par une tendance générale à la hausse sur l’ensemble de l’année 2020.

```{r residuals2020gp}
grocerypharma_res_2020 <- extract(grocery_pharma_ts2020, components = "residuals")
plot(grocerypharma_res_2020)
spectrum(grocerypharma_res_2020, spans = c(3,5))
```

En se basant sur le periodogramme lissé, il est possible d'observer que la série comporte plusieurs pics locaux. Plusieurs pics notables indiquent un cycle régulier avec une fréquence de 10, 55, 100, 140 et 170.Cela indique que nous avons cinq cycles : un de 36,5 jours, un autre de 6,6 jours, un troisième de 3,65 jours, un quatrième de 2,6 jours et enfin un dernier de 2,15 jours.

```{r serie grocery_pharma2021}
grocery_pharma_ts2 <-  ts(window(covid$grocery_pharma, start = 322, end = 686),start = c(2021, 1), end = c(2021, 365), frequency = 366)
plot(grocery_pharma_ts2, ylab = "déplacement supermarchés et pharmacies", xlab = "temps [mois]", main = "Déplacement supermarchés et pharmacies en 2021")
```

Ce graphique illustre les variations des déplacements vers les supermarchés et les pharmacies pendant l'année 2021 en pleine crise du Covid. À première analyse, la série ne montre pas de pic apparent. Effectivement, la série présente une augmentation au début de l'année, paraît stable par la suite avant d'entamer une nouvelle montée en fin d'année.

```{r decomp2021gp}
grocery_pharma_ts2021 <- tsd(grocery_pharma_ts2, method = "average", type = "additive", order = 26, times = 3)
plot(grocery_pharma_ts2021, col = 1:3)

mts_grocerypharma_2021 <- tseries(grocery_pharma_ts2021)
acf(mts_grocerypharma_2021[, "filtered"])
trend.test(mts_grocerypharma_2021[, "filtered"])
```

L’analyse de la composante filtrée met en évidence une évolution globalement régulière en 2021. En début d’année, la progression est lente mais constante, avant de laisser place à une phase de stabilisation sur une grande partie de la période. En toute fin d’année, une légère reprise à la hausse est toutefois perceptible. Les résidus sont majoritairement centrés autour de zéro et ne présentent pas de cycle clairement identifiable, même si quelques valeurs extrêmes apparaissent ponctuellement.

Par ailleurs, le test de tendance confirme l’existence d’une tendance générale significative, avec une p-value largement inférieure à 5 % (p-value = 2.2\^-16), conduisant au rejet de l’hypothèse nulle. Les déplacements vers les commerces alimentaires et les pharmacies suivent ainsi une tendance globale fortement croissante en 2021. Le coefficient de tendance \rho, égal à 0,928, est nettement plus élevé que celui observé en 2020, ce qui traduit une tendance encore plus marquée sur cette année.

```{r}
grocerypharma_local_2021 <- local.trend(grocery_pharma_ts2)
 
plot(grocerypharma_local_2021)
```

Bien que le test de tendance mette en évidence une tendance générale fortement croissante sur l’ensemble de l’année 2021, l’analyse des tendances locales révèle une dynamique plus contrastée. En effet, l’année se décompose en deux phases distinctes : une baisse structurelle en début d’année, suivie d’une rupture de tendance au printemps et d’un redressement progressif jusqu’à la fin de l’année. La tendance globale positive observée est ainsi principalement portée par cette phase de reprise, tandis que les chocs ponctuels identifiés n’altèrent pas la dynamique générale du changement de régime.

Comparaison 2020 et 2021

L’analyse des déplacements vers les supermarchés et les pharmacies met en évidence des dynamiques sensiblement différentes entre les années 2020 et 2021, reflétant l’évolution du contexte sanitaire et des comportements de mobilité au cours de la pandémie de Covid-19.

En 2020, la série est marquée par une forte instabilité en début d'année, avec une chute abrupte des déplacements faisant suite à l’annonce officielle de la pandémie par l’OMS. Cette rupture initiale structure durablement la dynamique de l’année, qui se caractérise par une phase de stabilisation à des niveaux relativement bas, suivie d’une reprise progressive mais limitée en fin d’année. Bien que le test de tendance mette en évidence une tendance globale statistiquement significative et croissante (\rho = 0,702), celle-ci masque une trajectoire fortement perturbée par le choc initial. La présence de plusieurs cycles, identifiés par le periodogramme lissé, traduit par ailleurs une variabilité importante et des comportements récurrents à différentes fréquences.

À l’inverse, l’année 2021 présente une dynamique plus régulière et plus structurée. La série ne montre pas de choc brutal comparable à celui observé en 2020, mais évolue selon un schéma en deux phases : une dégradation en début d’année, suivie d’une rupture de tendance au printemps et d’un redressement progressif jusqu’à la fin de l’année. Le test de tendance confirme une tendance globale fortement croissante, avec un coefficient nettement plus élevé qu’en 2020 (\rho = 0,928), indiquant une reprise plus marquée et plus soutenue. La composante filtrée révèle une évolution plus lisse, tandis que les résidus, globalement centrés autour de zéro, suggèrent une diminution des fluctuations cycliques et une meilleure stabilité du comportement des déplacements.

En définitive, 2020 apparaît comme une année de rupture et d'ajustement, dominée par l’impact immédiat de la crise sanitaire, alors que 2021 correspond davantage à une phase d'adaptation et de reprise progressive, caractérisée par une tendance positive plus forte et une dynamique plus homogène. Cette comparaison souligne ainsi le passage d’un régime de choc à un régime de normalisation relative des déplacements vers les commerces alimentaires et les pharmacies.

###Lieux de résidence 
La population est susceptible de quitter sa résidence tous les jours de la semaine (travail, commerces, ...). Les analyses se feront donc sur les jours de la semaine et jours de weekend sans distinction. ####Année 2020

```{r serie_résid_2020}
res_20 <- ts(window(covid$residential, start = 1, end = 321), start = c(2020, 46), end = c(2020, 366), frequency = 366)
plot(res_20, xlab = "Temps [mois]", ylab = "Evolution du nombre de personnes [%]", main = "Lieux de résidence - 2020")
```

Nous pouvons déjà observer une brusque augmentation de près de 30% vers le mois de février, cohérent avec l'arrivée de la quarantaine. Une réduction de cette augmentation est visible vers le mois d'août.

Le bruit gênant notre analyse, nous réalisons une décomposition de la série avec un filtrage par les valeurs propres. Nous jetons également un oeil à l'autocorrélation.

```{r tsd_2020}
res_20_dec <- tsd(res_20, method = "evf", lag = 20, axes = 1)
plot(res_20_dec, xlab = "Temps [jours]", col = 1:3)
```

```{r acf_2020}
acf(res_20, main = "Autocorrélation pour l'année 2020")
```

La décomposition nous apprend qu'une tendance générale domine la série. Le graphe d'autocorrélation nous indique qu'il existe une forte autocorrélation dans les données, avec des barres toutes positives et significatives, confirmant la présence d'une tendance générale dans la série. La composante filtrée nous apprend cependant que cette tendance varie localement. Nous réalisons donc une analyse par la méthode des sommes cumulées.

```{r lt_2020}
res_20_lt <- local.trend(res_20, xlab = "Temps [mois]")
```

Deux phases principales sont visibles. La première consiste en une augmentation à partir de début février. La seconde consiste en une diminution qui survient à la transition juillet-août. Une diminution est également observable en janvier, ainsi qu'une légère augmentation début octobre. Nous jetons désormais un oeil aux cycles.

```{r extract_2020}
extract_res_20 <- extract(res_20_dec, components = "residuals")
plot(extract_res_20, ylab = "Composante résiduelle", xlab = "Temps [mois]")
```

La composante résiduelle de la série étant extraite, cette série est stationnarisée et nous pouvons dès lors réaliser une analyse spectrale.

```{r spec_2020}
spectrum(extract_res_20, spans = c(3, 5), ylab = "Spectre", xlab = "Fréquence", main = "Analyse spectrale - ")
```

Le périodogramme lissé détecte la présence de cycles significatifs à \~ 60 et 110 jours, soit des cycles bimestriel et quadrimestriel. ####Année 2021

```{r serie_2021}
res_21 <- ts(window(covid$residential, start = 322, end = 686),start = c(2021, 1), end = c(2021, 365), frequency = 366)
plot(res_21, xlab = "Temps [mois]", ylab = "Evolution du nombre de personnes [%]", main = "Lieux de résidence - 2021")
```

A première vue, on observe une tendance à la diminution jusqu'au mois de septembre, suivie d'une augmentation. Pour vérifier ces observations et éliminer le bruit, nous réalisons une décomposition de la série avec un filtrage par les valeurs propres, ainsi qu'un graphe d'autocorrélation.

```{r tsd_2021}
res_21_dec <- tsd(res_21, method = "evf", lag = 20, axes = 1)
plot(res_21_dec, col = 1:3, xlab = "Temps [jours]")
```

```{r acf_2021}
acf(res_21, main = "Autocorrélation pour l'année 2021")
```

La décomposition détermine bien la présence d'une tendance générale dominant la série, mais cette tendance est également variable localement. L'autocorrélation est forte, avec toutes les barres positives et significatives, confirmant la présence d'une tendance générale. Afin de mieux comprendre ces changements de tendance, nous réalisons une analyse par la méthode des sommes cumulées.

```{r lt_2021}
res_21_lt <- local.trend(res_21, xlab = "Temps [mois]")
```

Nous observons deux phases principales. La première consiste en une augmentation, culminant vers le mois de mai. La deuxième consiste en une diminution. Nous remarquons également que la courbe stagne en fin d'année.

Finalement, nous jetons un oeil aux cycles.

```{r extract_2021}
extract_res_21 <- extract(res_21_dec, components = "residuals")
plot(extract_res_21, ylab = "Composante résiduelle", xlab = "Temps [mois]")
```

La composante résiduelle de la série étant extraite, cette série est stationnarisée et nous pouvons dès lors réaliser une analyse spectrale.

```{r spec_2021}
spectrum(extract_res_21, spans = c(3, 5), ylab = "Spectre", xlab = "Fréquence", main = "Analyse spectrale - ")
```

Le périodogramme lissé détecte la présence de cycles significatifs à \~ 60, 110 et 160 jours, soit des cycles bimestriel, quadrimestriel et semestriel.

####Comparaison des années 2020 et 2021 
Les années 2020 et 2021 sont toutes deux dominées par plusieurs tendances locales. Des cycles bimestriel et quadrimestriel sont visibles chez les deux années. Nous remarquons cependant également la présence d'un cycle semestriel pour l'année 2021.

Début février 2020, on observe une augmentation de 30% du nombre de personnes restant à leur domicile. A la transition juin-juillet, la tendance diminue ensuite pour atteindre son taux le plus bas vers le mois d'août, période où la population sortait plus afin de profiter du beau temps. La tendance remonte début octobre, illustrant la reprise du travail via les cours en ligne ou le télé-travail, pour un grand pourcentage de la population.

L'année 2021 débute avec un taux d'augmentation d'environ 15%, qui grimpe jusqu'à culminer au mois de mai. On observe ensuite une forte chute de l'augmentation qui finit par atteindre un pallier en fin d'année. Cette brusque diminution résulte de l'allègement des mesures relatives à la pandémie, avec notamment la reprise totale des cours en présentiel pour les étudiants.

En résumé, l'année 2020 connut le plus grand taux d'augmentation du nombre de personnes restant à leur domicile. Une légère diminution était déjà observable en 2021, permise par les progrès médicaux et les premiers effets de l'immunité collective. De plus, pour les deux années confondues, la période estivale s'est avérée être la période avec le taux d'augmentation le plus faible. \## Discussion et Conclusion

<!--% En tenant compte du but de votre carnet de notes et de vos résultats, discutez de résultats et proposez des conclusions à votre analyse en 5 à 10 phrases. -->
